---
title: "Statistica I"
subtitle: 'Esame 29 Febbraio 2024'
lang: it
author:
  name: Tommaso Rigon
  affiliation: DEMS
page-layout: full
format:
  html:
    html-math-method: katex
    echo: true
    callout-appearance: minimal
    theme: [simplex, ../template.css]
    toc: true
    toc-title: Indice
    embed-resources: false
    code-line-numbers: true
    smooth-scroll: true
    fig-dpi: 250
---

```{r startup, include = FALSE, message = FALSE, warning = FALSE}
knitr::opts_chunk$set(echo = F, eval = T, message = F, warning = F, error = F, comment = NA, cache = F, include = T, R.options = list(width = 100), collapse = T, dpi = 200, fig.align = "center", fig.height = 6, fig.width = 8)
```

## Problema 1

Il [39esimo campionato nazionale di sci dell'Associazione Nazionale Circoli Italiani Universitari](https://anciu.it/28-01-04-02-2024-san-martino-di-castrozza-tn-39-campionato-nazionale-anciu-sci-angelo-puppella/) (ANCIU) si è svolto dal 28 gennaio al 4 febbraio 2024. Alla gara di slalom gigante maschile hanno partecipato $n = 215$ atleti. 

La variabile `tempo` misura i secondi impiegati per tagliare il traguardo.  La funzione di ripartizione empirica della variabile `tempo` è disegnata nel seguito. Sono inoltre state disegnate delle linee orizzontali in corrispondenza dei valori $0.25,0.5,0.75$. 

```{r}

x <- c(34.26,35.79,36.43,36.99,38.91,38.93,39.27,39.3,39.37,40,40.1,40.13,40.23,40.34,40.92,41.05,41.12,41.33,41.86,42.36,42.64,42.66,42.73,42.96,43.13,43.2,43.33,43.48,43.68,43.77,43.85,44.25,44.42,44.48,44.63,44.65,44.88,44.98,45.02,45.12,45.16,45.22,45.24,45.33,45.54,45.56,45.81,45.87,46.04,46.18,46.21,46.23,46.23,46.34,46.39,46.63,46.69,46.74,46.77,46.95,47.21,47.25,47.33,47.35,47.42,47.49,47.71,47.78,47.79,47.96,48,48,48.04,48.25,48.28,48.41,48.49,48.53,48.77,48.81,48.84,48.93,49.05,49.18,49.2,49.26,49.37,49.46,49.51,49.61,49.62,49.69,49.82,50.18,50.28,50.42,50.52,50.58,50.7,50.77,50.94,51.28,51.28,51.37,51.4,51.43,51.46,51.5,51.53,51.55,51.68,51.73,51.94,52.4,52.46,52.77,53.06,53.06,53.24,53.32,53.47,53.49,53.54,53.54,53.64,54,54.25,54.4,54.44,54.45,54.47,54.66,54.7,55.01,55.14,55.26,55.28,55.38,55.6,55.6,56.03,56.19,56.22,56.23,56.54,56.57,56.59,56.6,56.79,56.91,57.04,57.15,57.28,57.29,57.5,57.51,57.56,57.58,57.6,57.76,57.93,58.11,58.28,58.32,58.57,58.69,59.26,59.26,59.3,59.58,59.83,59.91,59.95,60.43,60.58,61.54,61.55,62.27,62.83,62.85,63.35,63.65,63.68,63.77,63.83,64.4,64.74,65.49,65.63,65.91,66.32,66.42,66.74,67.41,67.53,67.56,68.2,68.88,69.19,69.59,71.9,73.64,76.54,76.66,76.97,79.98,82.21,83.5,93.38,98.81,98.92,101.2,107.64,113.09,116.06)

plot(ecdf(x), ylab= "F(x)", main = "", xlab = "Tempo (secondi)", xaxt="n", yaxt="n")
axis(1, at = seq(30, 120, by = 5), las=2)
axis(2, at = seq(0, 1, by = 0.1), las=2)
abline(h = 0.25, lty = "dotted")
abline(h = 0.5, lty = "dotted")
abline(h = 0.75, lty = "dotted")
```

1. Si dia la definizione di funzione di ripartizione $F(x)$ e si ottenga un valore approssimativo di $F(70)$ sulla base dei dati precedenti.

1. Sapendo che $F(43) = 0.1116279$, si dica quanti atleti hanno tagliato il traguardo con un tempo minore o uguale di $43$ secondi.

1. Sulla base del grafico precedente, si ottenga un valore approssimativo per la mediana della variabile `tempo`. Si ottengano inoltre dei valori approssimativi per il primo ed il terzo quartile.

1. Si ottengano quindi degli indici di variabilità e di asimmetria basati sui valori ottenuti al punto precedente. Si commentino i risultati. 

1. Sono presenti valori anomali? Perchè? Si disegni quindi un boxplot utilizzando i valori ottenuti ai punti precedenti [senza disegnare gli eventuali valori anomali]{.orange}.

## Problema 2

```{r, echo=F}
ateneo <- c(
  "ANCONA", "BERGAMO", "BOLOGNA", "BRESCIA", "CA FOSCARI", "CAGLIARI", "CAMERINO", "CATANIA", "CHIETI", "COSENZA", "FIRENZE", "GENOVA", "MILANO BICOCCA", "MILANO STATALE", "PADOVA", "PARMA",
  "PISA", "SIENA", "TRENTO", "VARESE INSUBRIA"
)
x <- c(2, 1, 14, 8, 7, 9, 7, 9, 7, 33, 22, 12, 18, 22, 18, 8, 5, 5, 3, 5)
y <- c(168, 69, 3382, 1818, 1545, 1131, 1359, 903, 1031, 4498, 4182, 2663, 2869, 2861, 4558, 1023, 1012, 938, 447, 526)
dataset <- data.frame(partecipanti = x, punteggio = y)
rownames(dataset) <- ateneo
dataset <- dataset[dataset$partecipanti > 5,]
# knitr::kable(dataset)
```

Il [39esimo campionato nazionale di sci dell'Associazione Nazionale Circoli Italiani Universitari](https://anciu.it/28-01-04-02-2024-san-martino-di-castrozza-tn-39-campionato-nazionale-anciu-sci-angelo-puppella/) (ANCIU) si è svolto dal 28 gennaio al 4 febbraio 2024. 

Ciascun `ateneo` ha partecipato alla gara di slalom gigante maschile con un certo numero di atleti (`partecipanti`), totalizzando un certo `punteggio` di squadra. Le osservazioni relative agli $n = 14$ atenei con più di $5$ partecipanti sono riportate nella tabella seguente.

| `ateneo`      | `partecipanti`| `punteggio`|
|:--------------|------------:|---------:|
|BOLOGNA        |           14|      3382|
|BRESCIA        |            8|      1818|
|CA FOSCARI     |            7|      1545|
|CAGLIARI       |            9|      1131|
|CAMERINO       |            7|      1359|
|CATANIA        |            9|       903|
|CHIETI         |            7|      1031|
|COSENZA        |           33|      4498|
|FIRENZE        |           22|      4182|
|GENOVA         |           12|      2663|
|MILANO BICOCCA |           18|      2869|
|MILANO STATALE |           22|      2861|
|PADOVA         |           18|      4558|
|PARMA          |            8|      1023|

1. Si rappresentino graficamente le variabili `partecipanti` e `punteggio` tramite un diagramma a dispersione.

2. Si specifichi un modello di regressione per studiare il `punteggio` medio ($y$) in funzione del numero di `partecipanti` ($x$). Si stimi tale modello.

3. Si ottenga un indice di bontà d'adattamento per il modello stimato al punto precedente. Si ottenga inoltre la varianza residuale di tale modello. 

4. Si supponga che il numero di partecipanti per ateneo non sia in alcun modo collegato alle capacità degli atleti. Gli organizzatori della gara auspicano che il numero di `partecipanti`, a parità di capacità, non influenzi il `punteggio` della squadra. I dati raccolti sono compatibili con questa affermazione? Perchè?

5. Si ottengano i valori dei residui per gli atenei Milano Bicocca, Padova e Cosenza. Come è possibile interpretare il valore di questi residui?

6. Sulla base del modello stimato in precedenza, quanti punti avrebbe totalizzato Milano Bicocca (o un qualunque altro ateneo) se avesse gareggiato con $30$ atleti?


## Problema 3

Siano $x_1,\dots,x_n$ ed $y_1,\dots,y_n$ due insiemi di dati. Dopo aver spiegato il contesto del problema, si [dimostri]{.orange} che le stime ai minimi quadrati per prevedere $y$ in funzione di $x$ tramite regressione lineare sono $\hat{\beta} = \text{cov}(x, y) / \text{var}(x)$ e $\hat{\alpha} = \bar{y} - \hat{\beta}\bar{x}$. 
