---
title: "Statistica I"
subtitle: 'Esame 21 Novembre 2022'
editor: visual
lang: it
---

## Problema 1

```{r}
#| echo: false
library(knitr)
options(scipen = 10, digits = 10) #set to two decimal 

non_psychotic <- c(.0104, .0105, .0112, .0116, .0130, .0145, .0154, .0156, .0170, .0180, .0200, .0200, .0210, .0230, .0252)

psychotic <- c(0.0150, 0.0204, .0208, 0.0222, 0.0226, 0.0245, 0.0270, 0.0275, 0.0306, 0.0320)
```

Numerose teorie sulla causa della schizofrenia coinvolgono cambiamenti nell'attività di una sostanza chiamata *dopamina* nel sistema nervoso centrale. In questo studio, $n = 25$ pazienti schizofrenici sono stati trattati con farmaci antipsicotici e, dopo un certo periodo di tempo, sono stati classificati come psicotici o non-psicotici dal personale ospedaliero. Da ogni paziente sono stati prelevati campioni di liquido cerebrospinale di cui è stata misurata la dopamina b-idrossilata (un enzima). I dati sono riportati di seguito, misurati in nmol(ml)(h)/(mg) di proteina.

I medici sono interessati a capire se e quanto la dopamina differisce nei due gruppi di pazienti.

**Pazienti giudicati psicotici (A)**:

```{r}
#| echo: false
psychotic
```

**Pazienti giudicati non-psicotici (B)**:

```{r}
#| echo: false
non_psychotic
```

1.  Si fornisca la definizione formale di funzione di ripartizione empirica e di quantile-$p$. Inoltre, si chiarisca qual è la relazione intercorrente tra questi concetti.

2.  Si considerino i dati dei pazienti giudicati psicotici e le seguenti classi non equispaziate: $(0.01, 0.02]$, $(0.02, 0.0225]$, $(0.0225, 0.025]$, $(0.025, 0.0275]$, $(0.0275, 0.0325]$. Per queste classi, si calcolino frequenze assolute, frequenze relative e densità. Quindi, si disegni l'istogramma associato.

3.  Sarebbe corretto disegnare un istogramma relativo ai pazienti giudicati psicotici utilizzando $15$ classi equispaziate? Perchè?

4.  Per entrambi i gruppi di pazienti, si identifichino media, mediana, primo e terzo quartile. Si confrontino quindi i boxplot corrispondenti (includendo eventuali valori anomali) e si **commentino i risultati**.

5.  Senza fare riferimento ai dati sopra elencati, si **dimostri** che la media dei valori di dopamina per tutti gli $n = 25$ pazienti $\bar{x}$ coincide con una media pesata delle medie aritmetiche di ciascun gruppo $\bar{x}_A$ (pazienti psicotici) e $\bar{x}_B$ (pazienti non-psicotici). Quindi, la si calcoli con i dati a disposizione.

6.  Si proponga un indice adeguato per misurare se e quanto il livello di dopamina differisce tra i due gruppi di pazienti. Quindi, si **commentino i risultati**.

#### Schema della soluzione

```{r}
#| echo: false
#| results: markup
breaks <- c(0.01, 0.02, 0.0225, 0.025, 0.0275, 0.0325)
tab <- table(cut(psychotic, breaks = breaks))
tab <- cbind(c(tab), tab / sum(tab), c(tab) / diff(breaks))
colnames(tab) <- c("Frequenze assolute", "Frequenze relative", "Densità")
kable(tab)
```

Istogramma dei dati dei pazienti giudicati psicotici (A)

```{r}
#| echo: false
hist(psychotic, breaks = breaks)
```

Statistiche descrittive

```{r}
#| echo: false
tab <- t(c(mean(psychotic), mean(non_psychotic), median(psychotic), median(non_psychotic)))
colnames(tab) <- c("Media gruppo (A) ", "Media gruppo (B)", "Mediana gruppo (A)", "Mediana gruppo (B)")
tab
```

Primo e terzo quartile dei pazienti giudicati psicotici (A)

```{r}
#| echo: false
quantile(psychotic, type = 1, c(0.25, 0.75))
```

Primo e terzo quartile dei pazienti giudicati non-psicotici (B)

```{r}
#| echo: false
quantile(non_psychotic, type = 1, c(0.25, 0.75))
```

Confronto tra i due boxplot:

```{r}
#| echo: false
boxplot(psychotic, non_psychotic, names=c("psychotic (A)","non psychotic (B)"))
```

Devianza entro i gruppi:

```{r}
#| echo: false
xbar <- mean(c(psychotic, non_psychotic))
d1 <- length(psychotic) * (mean(psychotic^2) - mean(psychotic)^2)
d2 <- length(non_psychotic) * (mean(non_psychotic^2) - mean(non_psychotic)^2)
D_en <- d1 + d2
D_en
```

Devianza tra i gruppi:

```{r}
#| echo: false
D_tr <- length(psychotic) * (mean(psychotic) - xbar)^2 + length(non_psychotic) * (mean(non_psychotic) - xbar)^2
D_tr
```

Devianza totale

```{r}
#| echo: false
D_tot <- D_en + D_tr
D_tot
```

Indice $\eta^2$

```{r}
#| echo: false
eta <- D_tr / D_tot
eta
```

## Problema 2

```{r}
#| echo: false
y_0 <- c(242, 245, 244, 248, 247, 248, 242, 244, 246, 242)
y_100 <- c(248, 246, 245, 247, 248, 250, 247, 246, 243, 244)
y_200 <- c(246, 248, 250, 252, 248, 250, 246, 248, 245, 250)
y <- c(y_0, y_100, y_200)
x <- c(rep(0, 10), rep(100, 10), rep(200, 10))
```

È stato condotto un esperimento per studiare l'effetto della `caffeina` sulle prestazioni in un semplice compito fisico. A trenta studenti universitari maschi è stato chiesto di picchiettare le dita sul tavolo. Sono stati poi divisi a caso in tre gruppi di 10, i quali hanno ricevuto dosi diverse di caffeina (0 ml, 100 ml e 200 ml). Due ore dopo il trattamento, ogni individuo è stato invitato a picchiettare le dita sul tavolo. Viene quindi registrato il `numero di battiti` al minuto.

I dati sono elencati nel seguito. La caffeina influisce sulle prestazioni in questo compito?

`numero di battiti`, 0 ml di `caffeina` ($j=1$):

```{r, echo=FALSE}
y_0
```

`numero di battiti`, 100 ml di `caffeina` ($j=2$):

```{r, echo=FALSE}
y_100
```

`numero di battiti`, 200 ml di `caffeina` ($j=3$):

```{r, echo=FALSE}
y_200
```

Siano $y_{ij}$ ed $x_{ij}$ i dati relativi al `numero di battiti` e i ml di `caffeina`, rispettivamente, per $i = 1,\dots,10$ e per le tre dosi di caffeina $j=1,2,3$. Pertanto, utilizzando questa notazione, i dati sopra elencati corrispondono ad esempio ai simboli $y_{11} = 242$ e $y_{21} = 245$; $x_{11} = \dots = x_{10,1} = 0$; $x_{13} = \dots = x_{10,3} = 200$.

Vengono inoltre riportate nel seguito alcune quantità di potenziale interesse:

$$
\frac{1}{30}\sum_{j=1}^3\sum_{i=1}^{10} y_{ij} = `r mean(y)`, \quad  \frac{1}{30}\sum_{j=1}^3\sum_{i=1}^{10} y_{ij}^2 = `r mean(y^2)`, \quad \frac{1}{30}\sum_{j=1}^3\sum_{i=1}^{10} x_{ij} y_{ij} = `r mean(x * y)`,
$$

$$
\frac{1}{30}\sum_{j=1}^3\sum_{i=1}^{10} x_{ij} = `r mean(x)`, \quad \frac{1}{30}\sum_{j=1}^3\sum_{i=1}^{10} x_{ij}^2 = `r mean(x^2)`.
$$

1.  Si disegni il diagramma a dispersione che mette in relazione la variabile `caffeina` ($x$) con la variabile `numero di battiti` ($y$).

2.  Si calcolino le varianze delle variabili `caffeina` e `numero di battiti` e la loro correlazione.

3.  Si consideri il seguente modello di regressione lineare: $$
    y_{ij} = \alpha + \beta x_{ij} + \epsilon_{ij}, \qquad i=1,\dots,10, \quad j=1,\dots,3.
    $$ Si ottengano delle stime per $\alpha$ e $\beta$ nel modo che si ritiene più opportuno.

4.  Si disegni quindi la retta di regressione ottenuta al punto precedente nel grafico ottenuto al punto (a). Si fornisca quindi un'**interpretazione** per i coefficienti stimati. In particolare, la caffeina influisce sul comportamento di queste persone?

5.  In base al modello stimato, se venisse somministrata una dose di $50$ml di `caffeina` ad un individuo, qual è il `numero di battiti` previsto?

6.  Si ottenga l'indice di bontà di adattamento $R^2$ e lo si interpreti nel contesto del problema.

#### Schema della soluzione

Grafico a dispersione, con retta di regressione stimata

```{r}
#| echo: false
plot(x, y)
abline(lm(y ~ x))
```

```{r}
#| echo: false
tab <- t(c(mean(x), mean(y), mean(x^2) - mean(x)^2, mean(y^2) - mean(y)^2, mean(x * y) - mean(x) * mean(y), cor(x, y)))
colnames(tab) <- c("Media x", "Media y", "Varianza x", "Varianza y", "Covarianza xy", "Correlazione xy")
tab
```

Coefficienti del modello di regressione stimati $(\hat{\alpha},\hat{\beta})$:

```{r}
#| echo: false
m1 <- lm(y ~ x)
coef(m1)
```

Previsione del numero di battiti quando $x = 50$

```{r}
#| echo: false
244.75 + 0.0175 * 50
```

Indice $R^2$

```{r}
summary(m1)$r.squared
```

## Problema 3

Si considerino le variabili `caffeina` e `numero di battiti` presentate nell'esercizio precedente, aventi media $\bar{x}$ e $\bar{y}$, rispettivamente.

1.  Si **dimostri** che $$
    \frac{1}{30}\sum_{j=1}^3\sum_{i=1}^{10}(y_{ij} - \bar{y})^2 \ge \frac{1}{30}\sum_{j=1}^3\sum_{i=1}^{10}(y_{ij} - \hat{\alpha} - \hat{\beta} x_{ij})^2,
    $$ dove $\hat{\alpha}$ e $\hat{\beta}$ sono le stime ai minimi quadrati.

2.  È inoltre possibile dimostrare che $$
    \frac{1}{30}\sum_{j=1}^3\sum_{i=1}^{10}(y_{ij} - \hat{\alpha} - \hat{\beta} x_{ij})^2 \ge \frac{1}{30}\sum_{j=1}^3\sum_{i=1}^{10}(y_{ij} - \bar{y}_j)^2,
    $$ dove $\bar{y}_j$ per $j=1, 2 ,3$, rappresentano la medie aritmetiche del `numero di battiti` per ciascun dosaggio di caffeina. Si fornisca un'**interpretazione** per questa disuguaglianza e la si usi per **dimostrare** che vale la seguente relazione $$
    \eta^2 \ge R^2,
    $$ dove $\eta^2$ rappresenta il rapporto di correlazione.

3.  (Per la lode). Si dimostri la disuguaglianza precedente.
