---
title: 'Statistica I'
subtitle: 'Esercizi 3: variabilità, istogrammi, boxplot, simmetria, curtosi'
lang: it
author: "[Tommaso Rigon]{.orange}"
institute: "_Università degli Studi di Milano-Bicocca_"
page-layout: full
format:
  html:
    html-math-method: katex
    echo: true
    callout-appearance: minimal
    theme: [simplex, ../template.css]
    toc: true
    toc-title: Indice
    embed-resources: false
    code-line-numbers: true
    smooth-scroll: true
    fig-dpi: 250
---


# [Homepage](../index.html)

```{r startup, include = FALSE, message = FALSE, warning = FALSE}
knitr::opts_chunk$set(echo = F, eval = T, message = F, warning = F, error = F, comment = NA, cache = F, include = T, R.options = list(width = 100), collapse = T, dpi = 200, fig.align = "center", fig.height = 4, fig.width = 8)
```


## Esercizio A

Il numero di giorni di ferie richiesti per il mese di giugno 2019 in un campione di $n = 16$ lavoratori è rappresentato nella seguente tabella

|Modalità $c_j$|	3 |	7 |	8 |	11 | 15 | 17 | 24 |
|--------------|----|---|---|----|----|----|---|
|Frequenze assolute $n_j$| 2 | 4 |	5 |	1 |	2	|  1 | 1 |
	

1.	Rappresentare graficamente la funzione di ripartizione empirica.

1.	Calcolare la mediana e i quartili. 

1. Sono presenti outlier? Quindi, disegnare un boxplot.

1.	Determinare media aritmetica.

1.	Calcolare il campo di variazione, la differenza interquartile e lo scarto quadratico medio.

## Esercizio B

Nel 1975 in Italia il numero di parti legittimi per età della madre al parto è stato il seguente:

| Età della madre | Numero nati |
|-----------------|-------------|
| (9, 14] | 489 |
| (14, 20] | 94921 |
| (20, 24] | 200255 |
| (24, 29] | 274779 |
| (29, 34] | 144282 |
| (34, 44] | 99238 |
| (44, 55] | 1747 |

1. Si dica qual è l’unità statistica e qual è la variabile considerata. 

1. Di che tipo di variabile si tratta?

1. Rappresentare graficamente il fenomeno. [Attenzione]{.orange}: le classi non hanno dimensione uguale.

1. Calcolare la percentuale dei nati per fasce d'età della madre.


## Esercizio C

Per $n = 56$ studenti si è rilevata la variabile `voto all’esame di maturità`. Il voto medio rilevato è pari a 76 e la varianza pari a 25.

1. Se si osserva un ulteriore studente che ha riportato un voto pari a 90. Qual è il nuovo voto medio?

1. Nella stessa ipotesi, come cambia la varianza?

1. Se lo studente che si aggiunge ha riportato un voto pari a 76 come cambiano le risposte ai quesiti precedenti?

## Esercizio D

Si considerino i seguenti tre insiemi di $n = 10$ dati raccolti sulla medesima variabile in tre situazioni diverse: $$x = (−1.65, −5.74, −0.84, −4.50, 12.90, 0.84, −4.73, 7.89, 10.72, 4.40),$$ 
$$y = (−5.34,−6.26,3.80,−2.15,−1.72,−7.35,6.84,5.92,1.72,7.76),$$ 
$$z = (7.05, −0.43, −10.21, −5.44, −6.75, −12.33, 13.76, 21.51, 0.43, 6.14).$$ 

1. Si confrontino le variabilità, la simmetria e la curtosi di questi insiemi dapprima con uno strumento grafico e, successivamente, con appositi indici.

1. Sono presenti outlier nei precedenti insiemi?

::: {.callout-note collapse=true}

## Schema della soluzione

```{r}
x <- c(-1.65, -5.74, -0.84, -4.50, 12.90, 0.84, -4.73, 7.89, 10.72, 4.40)
y <- c(-5.34,-6.26,3.80,-2.15,-1.72,-7.35,6.84,5.92,1.72,7.76)
z <- c(7.05, -0.43, -10.21, -5.44, -6.75, -12.33, 13.76, 21.51, 0.43, 6.14)

var2 <- function(x) mean(x^2) - mean(x)^2
sd2 <- function(x) sqrt(var2(x))

Pearson_sym <- function(x){
  mean((x - mean(x))^3)/sd2(x)^3
}

Pearson_kurt <- function(x){
  mean((x - mean(x))^4)/sd2(x)^4
}


tab <- cbind(c(mean(x), mean(y), mean(z)),
             c(quantile(x,c(0.25),type=1),quantile(y,c(0.25),type=1),quantile(z,c(0.25),type=1)),
             c(quantile(x,c(0.75),type=1),quantile(y,c(0.75),type=1),quantile(z,c(0.75),type=1)),
             c(var2(x),var2(y),var2(z)),
             c(Pearson_sym(x),Pearson_sym(y),Pearson_sym(z)),
             c(Pearson_kurt(x),Pearson_kurt(y),Pearson_kurt(z)))
rownames(tab) <- c("x","y","z")
colnames(tab) <- 1:6
# knitr::kable(tab)
```

La tabella seguente costituisce solamente uno schema della soluzione, non la soluzione stessa.

|   |     Media |     $\mathcal{Q}_{0.25}$| $\mathcal{Q}_{0.75}$   |         $\sigma^2$|          $\gamma$|        $\kappa$ |
|:--|-----:|-----:|----:|---------:|----------:|--------:|
|x  | 1.929| -4.50| 7.89|  40.54343|  0.4440664| 1.771384|
|y  | 0.322| -5.34| 5.92|  28.77178| -0.0215201| 1.500529|
|z  | 1.373| -6.75| 7.05| 105.23674|  0.4975537| 2.251117|

Il calcolo di eventuali oulier è agevole a partire dalla tabella precedente.
:::

## Esercizio E

Sia $x$ una variabile binaria, ovvero una variable che può assumere solo due modalità ($0$ e $1$). La frequenza relativa associata al valore $1$ è $f_1$ mentre quella associata al valore $0$ è $f_0 = 1 - f_1$.

1. Si calcoli la varianza della variabile $x$ in funzione di $f_1$, ovvero $\text{var}(x)$. Si supponga quindi che $f_1 = 0.4$ e si dica quanto vale la varianza in questo caso particolare.

1. Si disegni il grafico di $\text{var}(x)$ in funzione di $f_1$. Si trovi quindi il valore di $f_1$ che rende massima $\text{var}(x)$.

## Esercizio F

Il peso (in kg) degli individui maschi adulti di una certa popolazione si distribuisce con media  $\bar{x} = 70$ e deviazione standard $\sigma = 15$. Supponendo di non aver accesso ai dati completi, cosa è possibile dire riguardo alla frequenza relativa di individui appartenenti alle seguenti classi?

1. Frequenza relativa della classe di peso $[50, 90]$.
1. Frequenza relativa della classe di peso $[55, 85]$.
1. ([Difficile]{.orange}) Frequenza relativa della classe di peso $[50, 100]$.

Si commentino i risultati.

[Suggerimento]{.blue}. Si faccia uso della disuguaglianza di Chebyshev. Per quel che riguarda il terzo punto, si noti che $[50,90] \subset [50,100]$. 

## Esercizio G

I dati $x_1,\dots,x_n$ e $y_1,\dots,y_n$ sono rappresentati negli istogrammi seguenti

```{r}
set.seed(123)
x <- rnorm(1000)
y <- rnorm(1000,0,20)
par(mfrow=c(1,2))
hist(x, breaks= 30, main = "Variabile x", ylab = "Frequenze assolute")
hist(y, breaks= 30, main = "Variabile y", ylab = "Frequenze assolute")
```

1. Quale delle due variabili presenta la maggiore variabilità? 

1. A giudicare dal grafico, quando vale (approssimativamente) l'indice di asimmetria di Pearson? E quello di Bowley?

## Esercizio H

Si consideri la popolazione residente delle province della regione [Lombardia]{.blue} e [Veneto]{.orange}, al primo Gennaio 2023. I dati ISTAT sono riportati nelle seguenti tabelle.

```{r}
lombard <- c(877688, 595513, 178472, 3219391, 1103768, 1253993, 534968, 351169, 404696, 332043, 227495, 871546)
names(lombard) <- c("Varese", "Como", "Sondrio", "Milano", "Bergamo", "Brescia", "Pavia", "Cremona", "Mantova", "Lecco", "Lodi", "Monza e Brianza")

library(knitr)
#kable(lombard)
```

| Provincia (Regione Lombardia) |       Popolazione residente (Gennaio 2023)|
|:------------------|:--------------------|
|Varese          |  877688|
|Como            |  595513|
|Sondrio         |  178472|
|Milano          | 3219391|
|Bergamo         | 1103768|
|Brescia         | 1253993|
|Pavia           |  534968|
|Cremona         |  351169|
|Mantova         |  404696|
|Lecco           |  332043|
|Lodi            |  227495|
|Monza e Brianza |  871546|



```{r}
veneto <- c(923950, 850942, 197751, 876115, 833703, 928374, 227418)
names(veneto) <- c("Verona", "Vicenza", "Belluno", "Treviso", "Venezia", "Padova", "Rovigo")
# kable(veneto)
```

| Provincia (Regione Veneto) |       Popolazione residente (Gennaio 2023)|
|:-------|:------|
|Belluno | 197751|
|Rovigo  | 227418|
|Venezia | 833703|
|Vicenza | 850942|
|Treviso | 876115|
|Verona  | 923950|
|Padova  | 928374|

1. Si calcoli il rapporto di concentrazione di Gini per la regione Veneto e la regione Lombardia. Si commentino i risultati.

1. Si disegnino quindi le curve di Lorenz corrispondenti. 

::: {.callout-note collapse=true}

## Schema della soluzione

Le tabelle seguenti costituiscono solamente uno schema della soluzione, non la soluzione stessa.

```{r}
lombard <- sort(lombard)
p_lomb <- 1:length(lombard) / length(lombard)
q_lomb <- cumsum(lombard) / sum(lombard)
#kable(data.frame(abit = lombard, p = p_lomb, q = q_lomb), digits = 4)
```

| Provincia (Lombardia) |       Popolazione|      $p_i$|      $q_i$|
|:---------------|-------:|------:|------:|
|Sondrio         |  178472| 0.0833| 0.0179|
|Lodi            |  227495| 0.1667| 0.0408|
|Lecco           |  332043| 0.2500| 0.0742|
|Cremona         |  351169| 0.3333| 0.1095|
|Mantova         |  404696| 0.4167| 0.1501|
|Pavia           |  534968| 0.5000| 0.2039|
|Como            |  595513| 0.5833| 0.2637|
|Monza e Brianza |  871546| 0.6667| 0.3513|
|Varese          |  877688| 0.7500| 0.4395|
|Bergamo         | 1103768| 0.8333| 0.5504|
|Brescia         | 1253993| 0.9167| 0.6765|
|Milano          | 3219391| 1.0000| 1.0000|

```{r}
n_lomb <- length(lombard)
R_lomb <- 1 - 2 / (n_lomb - 1) * sum(q_lomb[-n_lomb])
#round(R_lomb, 4)
```

Di conseguenza, il rapporto di concentrazione di Gini per la regione Lombardia è
$$
\mathcal{R}_\text{lomb} = 1 - \frac{2}{n -1}\sum_{i=1}^{n-1} q_i = 1 - \frac{2}{11}(0.0179 + 0.0408 + 0.0742 + \cdots + 0.6765) = 0.4768.
$$
In alternativa, è possibile calcolare le differenza media semplice, ovvero
$$
\Delta_\text{lomb} = \frac{4}{n(n-1)}\left(\sum_{i=1}^n i x_{(i)}\right) - 2 \bar{x}_\text{lomb}\frac{n+1}{n-1} = \frac{4}{12 \cdot 11} \cdot 90772001 - 2 \cdot 829228.5 \frac{13}{11} = 790672.1.
$$
```{r}
Delta_lomb <- 4 / (n_lomb * (n_lomb -1)) * sum(lombard * 1:n_lomb) - 2 * mean(lombard) * (n_lomb + 1) / (n_lomb - 1)
```
dato che la media aritmetica è pari a $\bar{x}_\text{lomb} = 829228.5$. Pertanto,


$$
\mathcal{R}_\text{lomb} = \frac{\Delta_\text{lomb}}{2 \bar{x}_\text{lomb}} = \frac{790672.1}{2 \cdot 829228.5}= 0.4768.
$$
Per quel che riguarda la regione Veneto, con conti analoghi si ottiene anzitutto la tabella seguente:

```{r}
veneto <- sort(veneto)
p_ven <- 1:length(veneto) / length(veneto)
q_ven <- cumsum(veneto) / sum(veneto)
# kable(data.frame(abit = veneto, p = p_ven, q = q_ven), digits = 4)
```

| Provincia (Veneto) |       Popolazione|      $p_i$|      $q_i$|
|:-------|------:|------:|------:|
|Belluno | 197751| 0.1429| 0.0409|
|Rovigo  | 227418| 0.2857| 0.0879|
|Venezia | 833703| 0.4286| 0.2602|
|Vicenza | 850942| 0.5714| 0.4361|
|Treviso | 876115| 0.7143| 0.6172|
|Verona  | 923950| 0.8571| 0.8081|
|Padova  | 928374| 1.0000| 1.0000|

tramite la quale si perviene al rapporto di concentrazione di Gini pari a $\mathcal{R}_\text{ven} = 0.2499$. Le curve di Lorenz corrispondenti sono disegnate nel seguito. 

```{r}
R_ven <- 1 - 2 / (length(veneto) - 1) * sum(q_ven[-length(veneto)])
# R_ven
```



```{r fig.height=6, fig.width=8}
plot(c(0, p_lomb), c(0,q_lomb), type = "b", xlim = c(0, 1), ylim = c(0, 1), pch = 16, xlab = "Frazione cumulata delle province", 
     ylab = "Frazione cumulata degli abitanti", main = "Lombardia (Blu) - Veneto (Arancione)", col = "darkblue")
abline(c(0, 1), lty = "dotted")
points(c(0, p_ven), c(0,q_ven), col = "darkorange", pch = 16)
lines(c(0, p_ven), c(0,q_ven), col = "darkorange")
```

:::
