---
title: 'Statistica I'
subtitle: 'Esercizi 5: covarianza, correlazione, regressione lineare semplice'
lang: it
author: "[Tommaso Rigon]{.orange}"
institute: "_Università degli Studi di Milano-Bicocca_"
page-layout: full
format:
  html:
    html-math-method: katex
    echo: true
    callout-appearance: minimal
    theme: [simplex, ../template.css]
    toc: true
    toc-title: Indice
    embed-resources: false
    code-line-numbers: true
    smooth-scroll: true
    fig-dpi: 250
---

# [Homepage](../index.html)


```{r startup, include = FALSE, message = FALSE, warning = FALSE}
knitr::opts_chunk$set(echo = F, eval = T, message = F, warning = F, error = F, comment = NA, cache = F, include = T, R.options = list(width = 100), collapse = T, dpi = 200, fig.align = "center", fig.height = 4, fig.width = 8)
```

## Esercizio A (Tabacco e bevande alcoliche)

I risultati di un'indagine del governo britannico sulla spesa delle famiglie possono essere utilizzati per investigare sulla relazione tra l'ammontare speso per i tabacchi e quello speso per le bevande alcoliche. 

La seguente tabella riporta, per $n = 10$ regioni della Gran Bretagna, la spesa settimanale media per famiglia per i due capitoli di spesa, espressa in sterline. I dati sono riferiti al 1981.

| Regione | Alcolici | Tabacchi |
|---------|----------|----------|
| North | 6.47 | 4.03|
| Yorkshire | 6.13 | 3.76 |
| Northeast | 6.19 | 3.77 |
| East Midlands | 4.89 | 3.34 |
| West Midlands | 5.63 | 3.47 |
| East Anglia | 4.52 | 2.92 |
| Southeast | 5.89 | 3.2 |
| Southwest | 4.79 | 2.71 |
| Wales | 5.27 | 3.53 |
| Scotland | 6.08 | 4.51 |

Si valuti la funzione di regressione tra le due variabili (usando la variabile `alcolici` come esplicativa), ripercorrendo gli stessi punti svolti nell'[esercitazione 5](es_5.pdf). In particolare:

1. Si disegnino i dati tramite un diagramma a dispersione.
1. Si ottengano medie e varianze di $x$ ed $y$.
1. Si ottengano le stime ai minimi quadrati.
1. Si disegni la retta di regressione stimata nel diagramma a dispersione.
1. Si ottengano i valori previsti ed i residui della regressione.
1. Si ottenga la varianza residuale.
1. Si calcoli $R^2$ e correlazione $\rho$.

```{r}
alcolici <- c(6.47, 6.13, 6.19, 4.89, 5.63, 4.52, 5.89, 4.79, 5.27, 6.08)
tabacchi <- c(4.03, 3.76, 3.77, 3.34, 3.47, 2.92, 3.2, 2.71, 3.53, 4.51)
dataset <- data.frame(alcolici, tabacchi)
```

::: {.callout-note collapse=true}
### Schema della soluzione

In primo luogo disegniamo graficamente i dati tramite un diagramma a dispersione

```{r}
library(ggplot2)
ggplot(data=dataset, aes(x = alcolici, y = tabacchi)) + geom_point() + theme_bw() + xlab("Alcolici") + ylab("Tabacchi")
```


```{r}
# sum(alcolici*tabacchi)
#sum(alcolici)
# sum(tabacchi)
# sum(alcolici^2)
#summary(lm(tabacchi ~alcolici))
```

Valutiamo quindi le principali quantità d'interesse, dove $x_1,\dots,x_{10}$ rappresentano gli alcolici e $y_1,\dots,y_{10}$ rappresentano invece i tabacchi. Di conseguenza, avremo che:

$$
\sum_{i=1}^nx_i y_i = 199.38, \qquad \sum_{i=1}^nx_i = 55.86, \qquad \sum_{i=1}^ny_i = 35.24.
$$

È inoltre possibile calcolare le seguenti quantità

$$
\sum_{i=1}^nx_i^2 = 316.169, \qquad \sum_{i=1}^ny_i^2 = 126.7.
$$
Utilizzando le quantità del punto precedente, possiamo quindi ottenere la stima ai minimi quadrati $(\hat{\alpha},\hat{\beta})$ di un modello di regressione lineare semplice. In particolare, avremo che:

$$\hat{\beta} = \frac{\text{cov}(x,y)}{\text{var}(x)} = \frac{19.938 - 5.586\times 3.524}{31.617 - 5.586^2}= 0.611.$$
Si ha infatti che $\text{cov}(x,y) = 19.938 - 5.586\times 3.524 = 0.252936$ mentre $\text{var}(x) = 31.617 - 5.586^2 = 0.4136$. Inoltre avremo che:

$$
\hat{\alpha} = \bar{y} - \hat{\beta} \bar{x} = \frac{35.24}{10} - 0.611\frac{55.86}{10} = 0.111.
$$
I valori previsti si ottengono quindi tramite l'equazione:

$$
\hat{y}_i = 0.111 + 0.611x_i.
$$

Per comodità, riportiamo i valori previsti ed i residui nella seguente tabella
```{r}
#library(knitr)
y_fit <- 0.111 + 0.611*alcolici
y_res <- tabacchi - y_fit
#kable(cbind(dataset,y_fit,y_res ), digits=2) 
```

| $x_i$ | $y_i$ | $\hat{y}_i$ | $r_i$ |
|--------:|--------:|-----:|-----:|
|     6.47|     4.03|  4.06| -0.03|
|     6.13|     3.76|  3.86| -0.10|
|     6.19|     3.77|  3.89| -0.12|
|     4.89|     3.34|  3.10|  0.24|
|     5.63|     3.47|  3.55| -0.08|
|     4.52|     2.92|  2.87|  0.05|
|     5.89|     3.20|  3.71| -0.51|
|     4.79|     2.71|  3.04| -0.33|
|     5.27|     3.53|  3.33|  0.20|
|     6.08|     4.51|  3.83|  0.68|

Per valutare la bontà d'adattamento del modello usando l'indice $R^2$ si può procedere in due modi: i) calcolare il coefficiente di correlazione $\rho$ ed elevarlo al quadrato, oppure ii) attraverso il calcolo della varianza dei residui.

Dalla precedente tabella, so ottiene che $\text{var}(r) = n^{-1}\sum_{i=1}^n r_i^2 = 0.096$. Pertanto, otteniamo che

$$
R^2 = 1 - \frac{\text{var}(r)}{\text{var}(y)} = 1 - \frac{0.096}{12.67 - 3.524^2} = 0.62.
$$
Alternativamente avremmo potuto calcolare l'indice di correlazione
$$
\rho = \frac{\text{cov}(x,y)}{\sqrt{\text{var}(x)}\sqrt{\text{var}(y)}} = \frac{0.2529}{\sqrt{0.4136 \times 0.2514}} = 0.78428. 
$$
E pertanto si otterà che $R^2 = \rho^2 = 0.62$. Concludiamo l'analisi rappresentano la retta di regressione sovrapposta ai dati.

```{r}
library(ggplot2)
ggplot(data=dataset, aes(x = alcolici, y = tabacchi)) + geom_point() + theme_bw() + xlab("Alcolici") + ylab("Tabacchi") + geom_abline(intercept = 0.111, slope = 0.611, linetype="dotted")
```
:::

## Esercizio B (Regressione con variabili standardizzate)

Si considerino due variabili statistiche $x$ ed $y$ e siano $\hat{\alpha}$ e $\hat{\beta}$ le stime ai minimi quadrati dei parametri del modello di regressione $y = \alpha + \beta x$.

Si considerino quindi le variabili
$$
z_i = \frac{x_i − \bar{x}}{\sigma_x}, \qquad w_i = \frac{y_i - \bar{y}}{\sigma_y},\qquad i=1,\dots,n.
$$ 
Inoltre, si consideri il modello di regressione $w = \gamma + \delta z$. 

--------------------------

1. Si ottengano i coefficienti ai minimi quadrati $\hat{\gamma}$ e $\hat{\delta}$.

1. Cosa si può dire circa le devianze residui dei due modelli? E degli indici $R^2$?

## Esercizio C (I dati di Anscombe)

Sono date le seguenti osservazioni da 4 regressori e 4 variabili dipendenti

| $x^{(1)}$ | $x^{(2)}$ | $x^{(3)}$ | $x^{(4)}$ |  $y^{(1)}$ | $y^{(2)}$ | $y^{(3)}$ | $y^{(4)}$ |
|--:|--:|--:|--:|-----:|----:|-----:|-----:|
| 10| 10| 10|  8|  8.04| 9.14|  7.46|  6.58|
|  8|  8|  8|  8|  6.95| 8.14|  6.77|  5.76|
| 13| 13| 13|  8|  7.58| 8.74| 12.74|  7.71|
|  9|  9|  9|  8|  8.81| 8.77|  7.11|  8.84|
| 11| 11| 11|  8|  8.33| 9.26|  7.81|  8.47|
| 14| 14| 14|  8|  9.96| 8.10|  8.84|  7.04|
|  6|  6|  6|  8|  7.24| 6.13|  6.08|  5.25|
|  4|  4|  4| 19|  4.26| 3.10|  5.39| 12.50|
| 12| 12| 12|  8| 10.84| 9.13|  8.15|  5.56|
|  7|  7|  7|  8|  4.82| 7.26|  6.42|  7.91|
|  5|  5|  5|  8|  5.68| 4.74|  5.73|  6.89|

-------------------------------

1. Si calcoli il coefficiente di correlazione per ciascuna delle coppie di variabili $x^{(j)}$ e $y^{(j)}$, per $j=1,\dots,4$.

1. Si disegni il grafico a dispersione per ciascuna coppia di variabili considerata al punto precedente. Si commentino i risultati ottenuti in relazione al punto precedente.



## ☠️ - Esercizio D

Per $n = 10$ paesi dell'Unione Europea si è osservato il prezzo in euro di un litro di benzina (variabile $x$) ed il numero di veicoli pro-capite circolanti (variabile $y$). I dati si riferiscono alla fine degli anni $'90$. Si conoscono i seguenti risultati:
$$
\sum_{i=1}^nx_i = 8.79, \qquad \sum_{i=1}^ny_i = 8.63, \qquad \frac{1}{n}\sum_{i=1}^nx_i^2 = 0.77385, \qquad \frac{1}{n}\sum_{i=1}^ny_i^2 = 0.7695.
$$
Inoltre, è noto che la somma dei residui al quadrato del modello di regressione $y = \alpha + \beta x$ sono pari a

$$
\sum_{i=1}^nr_i^2 = 0.01157.
$$

-----------------

Sulla base di queste informazioni, si ottengano le stime ai minimi quadrati $\hat{\alpha}$ e $\hat{\beta}$ e si ottenga un indice di bontà di adattamento. Si assuma inoltre che le variabili $x$ ed $y$ siano negativamente correlate.

[Suggerimento]{.blue}. Si cominci ottenendo il valore $R^2$ e si ragioni quindi sulla definizione di $\hat{\beta}$. 

:::{.callout-note collapse=true}
#### Schema della soluzione

Si ricorda che

$$
\text{var}(r) = \sigma_r^2 = \frac{1}{n}\sum_{i=1}^nr_i^2 = 0.001, 
$$

dato che la media dei residui è nulla. Inoltre, si sa che

$$
 R^2 = 1-\frac{\sigma_r^2}{\sigma_y^2} = \left[\frac{\text{cov}(x,y)}{\sigma_x\sigma_y}\right]^2,
 $$

dove:

$$
\begin{split}
         &\sigma_y^2 = \frac{1}{n}\sum_{i=1}^ny_i^2 - \left[\frac{1}{n}\sum_{i=1}^ny_i\right]^2 = 0.025\\
         &\sigma_x^2 = \frac{1}{n}\sum_{i=1}^nx_i^2 - \left[\frac{1}{n}\sum_{i=1}^nx_i\right]^2 = 0.001.\\
     \end{split}
$$

Allora, si può ricavare:

$$
\text{cov}(x,y) = \pm \sqrt{\left(1-\frac{\sigma_r^2}{\sigma_y^2}\right)\sigma^2_y\sigma^2_x} = -0.005.
$$

(si prende il valore negativo per l'ipotesi di correlazione negativa) da cui:

$$
\hat{\beta} = \frac{\text{cov}(x,y)}{\sigma_x^2} = -5,
$$

e, di conseguenza,

$$
 \hat{\alpha} = \bar{y} - \hat{\beta}\bar{x} = 5.528.
$$

L'indice $R^2$, invece, vale:

$$
R^2 = 1-\frac{\sigma_r^2}{\sigma_y^2} = 0.96.
$$
:::

## Esercizio E

Nella figura che segue sono riportati i diagrammi a dispersione di $4$ coppie di variabili. Ad esse corrispondono i coefficienti di correlazione $\rho$ pari a $-1,0,0.7,0.9$. Si dica a quale grafico corrisponde ciascun coefficiente.

```{r, fig.height=8}
set.seed(18)
x <- rnorm(200)
y1 <- x + rnorm(200,0,1)
y2 <- x + rnorm(200,0,0.43)
y3 <- -x
y4 <- rnorm(200,0,4)

par(mfrow=c(2,2))
plot(x,y1, ylab="y")
plot(x,y2, ylab="y")
plot(x,y3, ylab="y")
plot(x,y4, ylab ="y")
```

:::{.callout-note collapse=true}
#### Schema della soluzione

I dati nel grafico $A$ hanno una correlazione pari a $\rho = 0.7$,

I dati nel grafico $B$ hanno una correlazione pari a $\rho = 0.9$,

I dati nel grafico $C$ hanno una correlazione pari a $\rho = -1$,

I dati nel grafico $D$ hanno una correlazione pari a $\rho = 0$.
:::

<!-- ## Esercizio F -->

<!-- La tabella seguente esprime il peso (in chili) e l’altezza (in centimetri) di $n = 20$ persone adulte di sesso maschile. -->


<!-- | Altezza| Peso|Altezza|Peso -->
<!-- |-------|----|---|---| -->
<!-- |     177|   78|     174|   76| -->
<!-- |     172|   68|    180|   70| -->
<!-- |     181|   72|     172|   63| -->
<!-- |     176|   66|     176|   60| -->
<!-- |     177|   73|     175|   77| -->
<!-- |     174|   78|     181|   82| -->
<!-- |     173|   82|    165|   61| -->
<!-- |     176|   80|     178|   78| -->
<!-- |     172|   74|    193|  110| -->
<!-- |     172|   72|     183|   81| -->

<!-- 1. Si forniscano delle opportune misure che descrivono la distribuzione della variabile peso. -->
<!-- 1. La variabile peso risulta asimmetrica? -->
<!-- 1. Si disegni un opportuno grafico che descriva la distribuzione della variabile peso. -->
<!-- 1. La conoscenza dell’altezza degli individui permette una migliore descrizione del peso? Si risponda qualitativamente tramite un grafico. -->
<!-- 1. Si fornisca la funzione di regressione del peso ($y$) rispetto all’altezza ($x$). Tale modello si adatta bene ai dati? -->
<!-- 1. C'è un individuo che presenta un residuo elevato? Quale? -->
<!-- 1. Quanto vale la varianza dei residui? -->
<!-- 1. Se si eliminasse dall’analisi tale individuo i risultati cambierebbero in maniera rilevante? Possiamo dire che in questo caso la retta si adatta meglio? -->

