---
title: 'Statistica I'
subtitle: 'Esercitazione 4: dati qualitativi, eterogeneità'
lang: it
author: "[Tommaso Rigon]{.orange}"
institute: "_Università degli Studi di Milano-Bicocca_"
page-layout: full
format:
  html:
    html-math-method: katex
    echo: true
    callout-appearance: minimal
    theme: [simplex, ../template.css]
    toc: true
    toc-title: Indice
    embed-resources: false
    code-line-numbers: true
    smooth-scroll: true
    fig-dpi: 250
---


# [Homepage](../index.html)

Alcuni dei problemi di questa esercitazione [non]{.orange} sono stati svolti a lezione. Si consiglia agli studenti di provare a risolvere i problemi autonomamente. 


```{r startup, include = FALSE, message = FALSE, warning = FALSE}
knitr::opts_chunk$set(echo = F, eval = T, message = F, warning = F, error = F, comment = NA, cache = F, include = T, R.options = list(width = 100), collapse = T, dpi = 200, fig.align = "center", fig.height = 4, fig.width = 8)
```

## Litrotripsia extracorporea

La litrotripsia extracorporea è un trattamento relativamente poco gravoso per il paziente per la calcolosi. 

Per valutarne l’efficiacia nel caso della calcolosi uretrale la risposta di $n = 80$ pazienti è stata rilevata utilizzando la seguente scala di modalità che si riferisce al grado di frammentazione dei calcoli dopo la prima seduta di trattamento:

1. _Buono_: tutti i frammenti sono più piccoli di 3mm.
1. _Medio_: nessun frammento sopra i 5mm, almeno uno maggiore di 3mm.
1. _Scarso_: frammenti maggiori di 5mm.
1. _Assente_: nessun segno di frammentazione deicalcoli originari.

Per ogni paziente è poi noto l’uretere (lombare, presacrale o pelvico) dove si erano formati i calcoli. I dati sono riassunti nella seguente tabella

|  | Buono | Medio | Scarso | Assente |
| --------|-------|-------|--------|---------|
| Lombare | 12 | 26 | 3 | 1 |
| Pre-sacrale | 2 | 8 | 0 | 0 |
| Pelvico | 12 | 13 | 2 | 1 |


1. Qual è la moda della variabile "efficacia del trattamento" per i pazienti con calcolosi Lombare? Si produca un grafico a supporto della risposta.

1. Si ottengano gli indici di eterogeneità (normalizzati) di Gini e l'entropia, nei tre casi.

1. Quale uretere è meno variabile in termini di efficacia del trattamento?

::: {.callout-note collapse=true}

### Schema della soluzione

La moda richiesta è pari a "Medio", poichè la frequenza associata è pari a $26$. Il diagramma a barre che evidenza questo aspetto è mostrato nel seguito.

```{r}
library(ggplot2)

nomi <- c("Buono","Medio","Scarso","Assente")
Lombare <- data.frame(Frammentazione = ordered(rep(nomi, c(12, 26, 3, 1) ), levels= nomi))
ggplot(data=Lombare, aes(x=Frammentazione, y=..count..)) + geom_bar() + theme_bw() + xlab("Efficacia del trattamento") + ylab("Frequenze assolute")
```

```{r}
Lombare <- c(12, 26, 3, 1)
Pre <- c(2, 8, 0, 0)
Pelvico <- c(12, 13, 2, 1)

k <- length(Lombare)
nn <- Pre
f <- nn/sum(nn)
G <- 1 - sum(f^2)
#round(k / (k-1)*G,2)

H <- - sum(f*log(f),na.rm = TRUE)
#round(H / log(k),2)
```


Gli indici richiesti sono indicati nella tabella seguente. I calcoli sono stati omessi

|  | Lombare | Pre-sacrale | Pelvico |
|-|-|-|-|
| $G_\text{norm}$ | 0.71 | 0.43 | 0.79 |
| $H_\text{norm}$ | 0.67 | 0.36 | 0.74 |

Pertanto, gli indici normalizzati indicano una maggiore variabilità della risposta per le sedi "lombare" e "pelvica" rispetto a "pre-sacrale".
:::

## Concentrazione del mercato

La tabella seguente riporta le quote di mercato dei principali produttori di energia elettrica in Italia nel 2000. In relazione a un mercato, gli indici di eterogeneità possono essere pensati come una misura del grado di concorrenza nel mercato stesso. Si valuti l'eterogeneità con appositi indici.

| Operatore | TWh (TeraWattora) | Quota percentuale |
|-----------|-------------------|-------------|
| Enel prod. | 125.204 | 53.07 |
| Erga | 7.513 | 3.18 |
| Valgen | 0.127 | 0.05 |
| Eurogen | 22.471 | 9.52 |
| Elettrogen | 7.576 | 3.21|
| Interpower | 19.636 | 8.32 |
| Edison | 17.254 | 7.31 |
| Sondel | 6.265 | 2.66 |
| Altri | 29.880 | 12.66|

::: {.callout-note collapse=true}
### Schema della soluzione

In questo caso le quote di mercato sono misurate come le quantità vendute da ciascun operatore rispetto alla domanda totale. Le "frequenze relative" sono dunque i rapporti tra i TWh erogati da ciascuna impresa e i TWh totali.

I calcoli necessari per l'ottenimento degli indici di entropia e di eterogeneità Gini sono riportati nel seguito.

```{r}
nomi <- c( "Enel prod.", "Erga","Valgen","Eurogen", "Elettrogen", "Interpower", "Edison", "Sondel", "Altri")
TWh <- c(125.204,7.513,0.127,22.471,7.576,19.636,17.254,6.265,29.880)
freq_rel <- TWh / sum(TWh)


#library(knitr)
#kable(data.frame(nomi, freq_rel, freq_rel^2, log(freq_rel), freq_rel*log(freq_rel)), digits=4)

dat2 <- data.frame(nomi,freq_rel)[order(freq_rel), ]
dat2$p <- 1:nrow(dat2) / nrow(dat2)
dat2$q <- cumsum(dat2$freq_rel)

#sum( (dat2$p[-9] - dat2$q[-9])) / sum(dat2$p[-9])
R <- 1 - 2 / (nrow(dat2) - 1) * sum(dat2$q[-9])
# round(R, 4)
#kable(dat2, digits = 4)
```


|Operatore       | $f_j$| $f_j^2$| $\log{f_j}$ | $f_j \log{f_j}$ |
|:----------|--------:|----------:|-------------:|------------------------:|
|Enel prod. |   0.5307|     0.2816|       -0.6336|                  -0.3362|
|Erga       |   0.0318|     0.0010|       -3.4469|                  -0.1098|
|Valgen     |   0.0005|     0.0000|       -7.5271|                  -0.0041|
|Eurogen    |   0.0952|     0.0091|       -2.3513|                  -0.2240|
|Elettrogen |   0.0321|     0.0010|       -3.4385|                  -0.1104|
|Interpower |   0.0832|     0.0069|       -2.4862|                  -0.2069|
|Edison     |   0.0731|     0.0053|       -2.6155|                  -0.1913|
|Sondel     |   0.0266|     0.0007|       -3.6285|                  -0.0964|
|Altri      |   0.1266|     0.0160|       -2.0663|                  -0.2617|
| **Totale**  | 1 | 0.32 |  | -1.54 |


Pertanto, l'indice di eterogeneità Gini e l'indice di Gini normalizzato sono pari a 

$$G = 1 - \sum_{j=1}^k f_j^2 = 1 - 0.32 = 0.68, \qquad G_\text{norm} = \frac{k}{k-1}G = 9/8\times0.68 = 0.765.$$ 
L'entropia e l'entropia normalizzata sono invece pari a:

$$
H = - \sum_{j=1}^kf_j \log{f_j} = 1.54, \qquad H_\text{norm} = H / \log{k} = 1.54 / \log{9} = 0.7.
$$

Una possibilità alternativa consiste nel valutare la concorrenza del mercato tramite il rapporto di concentrazione di Gini. 

Si ottenga anzitutto la tabella contenente le coppie $(p_j, q_j)$, ordinate per quota. In questo contesto, si ha che

$$p_j = \frac{j}{n}, \qquad q_j = \sum_{i=1}^j f_{(i)}, \qquad j=1,\dots,n,$$
dove $f_{(1)},\dots,f_{(n)}$ sono le quote di mercato ordinate. 

|Operatore       | $f_j$|      $p_j$|      $q_j$|
|:----------|--------:|------:|------:|
|Valgen     |   0.0005| 0.1111| 0.0005|
|Sondel     |   0.0266| 0.2222| 0.0271|
|Erga       |   0.0318| 0.3333| 0.0589|
|Elettrogen |   0.0321| 0.4444| 0.0910|
|Edison     |   0.0731| 0.5556| 0.1642|
|Interpower |   0.0832| 0.6667| 0.2474|
|Eurogen    |   0.0952| 0.7778| 0.3427|
|Altri      |   0.1266| 0.8889| 0.4693|
|Enel prod. |   0.5307| 1.0000| 1.0000|

Da questa tabella il calcolo del [rapporto di concentrazione di Gini]{.blue}  è agevole, infatti:
$$
\mathcal{R} = 1 - \frac{2}{n -1}\sum_{j=1}^{n-1} q_j = 1 - \frac{2}{8}(0.0005 + 0.0271 + 0.0589 + \cdots + 0.4693) = 0.6497.
$$
Infine, la curva di Lorenz corrispondente è

```{r fig.height=6, fig.width=8}
plot(c(0, dat2$p), c(0,dat2$q), type = "b", xlim = c(0, 1), ylim = c(0, 1), pch = 16, xlab = "Frazione cumulata dei casi", 
     ylab = "Frazione cumulata della quota di mercato", main = "Curva di Lorenz")
abline(c(0, 1), lty = "dotted")
```


:::

## Tifosi e squadre di calcio

Da un sondaggio condotto da un giornale sportivo in due regioni sul tifo per le principali squadre di calcio si sono ottenuti i risultati che seguono:

|  | Tifosi Inter | Tifosi Milan | Tifosi Torino | Tifosi Juventus |
| --------|--------|------|--------|----------|
| Piemonte | 331    | 450  | 675    | 2354    |
| Lombardia | 2125  | 3374 | 591    | 721     |


1. Qual è la moda nelle due regioni?

1. In quale delle due regioni c'è più omogeneità? Rispondere calcolando opportuni indici.

1. Rappresentare graficamente i dati.

::: {.callout-note collapse=true}
### Schema della soluzione

La moda, ovvero la modalità con frequenza più elevata, è "Juventus" per la regione Piemonte mentre è "Milan" per la regione Lombardia.

I calcoli necessari per valutare gli indici di Gini e di entropia sono riportati nelle tabelle che seguono.

```{r}
nomi <- c( "Inter", "Milan","Torino", "Juventus")
x <- c(331, 450, 675, 2354)
x <- c(2125, 3374, 591, 721)
freq_rel <- x / sum(x)


#library(knitr)
#kable(data.frame(nomi, freq_rel, freq_rel^2, log(freq_rel), freq_rel*log(freq_rel)), digits=4)
```

**Regione Piemonte**

|       | $f_j$| $f_j^2$| $\log{f_j}$ | $f_j \log{f_j}$ |
|:--------|--------:|----------:|-------------:|------------------------:|
|Inter    |   0.0869|     0.0075|       -2.4433|                  -0.2123|
|Milan    |   0.1181|     0.0140|       -2.1361|                  -0.2523|
|Torino   |   0.1772|     0.0314|       -1.7307|                  -0.3066|
|Juventus |   0.6178|     0.3817|       -0.4815|                  -0.2975|
| **Totale** | 1 | 0.4346 | | -1.0687 |

**Regione Lombardia**

|       | $f_j$| $f_j^2$| $\log{f_j}$ | $f_j \log{f_j}$ |
|:--------|--------:|----------:|-------------:|------------------------:|
|Inter    |   0.3120|     0.0973|       -1.1648|                  -0.3634|
|Milan    |   0.4954|     0.2454|       -0.7024|                  -0.3480|
|Torino   |   0.0868|     0.0075|       -2.4445|                  -0.2121|
|Juventus |   0.1059|     0.0112|       -2.2457|                  -0.2377|
| **Totale** | 1 | 0.3615 | | -1.1612 |

Pertanto, l'indice di Gini per Piemonte e Lombardia sono pari a

$$
G_\text{Piem} = 1 - 0.43 = 0.57, \qquad G_\text{Lomb} = 1 - 0.36 = 0.64.
$$ 
Gli indici normalizzati, in entrambi i casi, si ottengono moltiplicando i rispettivi indici per $4/3$, ottenendo $0.76$ per il Piemonte e $0.85$ per la Lombardia. L'entropia per piemonte e Lombardia sono invece pari a:

$$
H_\text{Piem} = 1.07, \qquad H_\text{Lomb} = 1.16.
$$

I corrispettivi indici relativi si ottengono dividendo entrambi i termini per $\log{4} \approx 1.39$. Ne risulta $0.77$ per il Piemonte e $0.84$ per la Lombardia. 

Quindi, entrambi gli indici normalizzati suggeriscono che il Piemonte è più omogeneo (meno variabile) in termini di tifoserie.

Una possibile rappresentazione grafica è costituita dai diagrammi a barre, che sono riportati nel seguito. Per facilitare il confronto tra le due regioni, sono state usate le frequenze relative.

```{r}
library(ggplot2)
library(gridExtra)

Piemonte <- data.frame(Squadra = rep(nomi, c(331, 450, 675, 2354) ))
p1 <- ggplot(data=Piemonte, aes(x=Squadra, y=..count../nrow(Piemonte))) + geom_bar() + theme_bw() + xlab("Squadra") + ylab("Frequenze relative")

Lombardia <- data.frame(Squadra = rep(nomi, c(2125, 3374, 591, 721)))
p2 <- ggplot(data=Lombardia, aes(x=Squadra, y=..count../nrow(Lombardia))) + geom_bar() + theme_bw() + xlab("Squadra") + ylab("Frequenze relative")
grid.arrange(p1,p2,ncol=2)
```
:::
