---
title: 'Statistica I'
subtitle: 'Esercizi 3: variabilità, istogrammi, boxplot, simmetria, curtosi'
lang: it
author: "[Tommaso Rigon]{.orange}"
institute: "_Università degli Studi di Milano-Bicocca_"
page-layout: full
format:
  html:
    html-math-method: katex
    echo: true
    callout-appearance: minimal
    theme: [simplex, ../template.css]
    toc: true
    toc-title: Indice
    embed-resources: false
    code-line-numbers: true
    smooth-scroll: true
    fig-dpi: 250
---


# [Homepage](../index.html)

```{r startup, include = FALSE, message = FALSE, warning = FALSE}
knitr::opts_chunk$set(echo = F, eval = T, message = F, warning = F, error = F, comment = NA, cache = F, include = T, R.options = list(width = 100), collapse = T, dpi = 200, fig.align = "center", fig.height = 4, fig.width = 8)
```

Le soluzioni di alcuni esercizi sono state gentilmente fornite dal [tutor di Statistica I]{.blue} dell'A.A. 2021/2022, [Alex Alborghetti]{.orange}, che ringrazio. Le soluzioni sono state quindi riviste dal docente, che si assume le responsabilità di eventuali sviste ed errori. 

## Esercizio A 

Si considerino i seguenti tre insiemi di $n = 10$ dati raccolti sulla medesima variabile in tre situazioni diverse: $$x = (−1.65, −5.74, −0.84, −4.50, 12.90, 0.84, −4.73, 7.89, 10.72, 4.40),$$ 
$$y = (−5.34,−6.26,3.80,−2.15,−1.72,−7.35,6.84,5.92,1.72,7.76),$$ 
$$z = (7.05, −0.43, −10.21, −5.44, −6.75, −12.33, 13.76, 21.51, 0.43, 6.14).$$ 

1. Si confrontino le variabilità, la simmetria e la curtosi di questi insiemi dapprima con uno strumento grafico e, successivamente, con appositi indici.

1. Sono presenti outlier nei precedenti insiemi?

::: {.callout-note collapse=true}

## Schema della soluzione

```{r}
x <- c(-1.65, -5.74, -0.84, -4.50, 12.90, 0.84, -4.73, 7.89, 10.72, 4.40)
y <- c(-5.34,-6.26,3.80,-2.15,-1.72,-7.35,6.84,5.92,1.72,7.76)
z <- c(7.05, -0.43, -10.21, -5.44, -6.75, -12.33, 13.76, 21.51, 0.43, 6.14)

var2 <- function(x) mean(x^2) - mean(x)^2
sd2 <- function(x) sqrt(var2(x))

Pearson_sym <- function(x){
  mean((x - mean(x))^3)/sd2(x)^3
}

Pearson_kurt <- function(x){
  mean((x - mean(x))^4)/sd2(x)^4
}


tab <- cbind(c(mean(x), mean(y), mean(z)),
             c(quantile(x,c(0.25),type=1),quantile(y,c(0.25),type=1),quantile(z,c(0.25),type=1)),
             c(quantile(x,c(0.75),type=1),quantile(y,c(0.75),type=1),quantile(z,c(0.75),type=1)),
             c(var2(x),var2(y),var2(z)),
             c(Pearson_sym(x),Pearson_sym(y),Pearson_sym(z)),
             c(Pearson_kurt(x),Pearson_kurt(y),Pearson_kurt(z)))
rownames(tab) <- c("x","y","z")
colnames(tab) <- 1:6
# knitr::kable(tab)
```

La tabella seguente costituisce solamente uno schema della soluzione, non la soluzione stessa.

|   |     Media |     $\mathcal{Q}_{0.25}$| $\mathcal{Q}_{0.75}$   |         $\sigma^2$|          $\gamma$|        $\kappa$ |
|:--|-----:|-----:|----:|---------:|----------:|--------:|
|x  | 1.929| -4.50| 7.89|  40.54343|  0.4440664| 1.771384|
|y  | 0.322| -5.34| 5.92|  28.77178| -0.0215201| 1.500529|
|z  | 1.373| -6.75| 7.05| 105.23674|  0.4975537| 2.251117|

Il calcolo di eventuali oulier è agevole a partire dalla tabella precedente.
:::

## Esercizio B (Giorni di ferie)

Il numero di giorni di ferie richiesti per il mese di giugno 2019 in un campione di $n = 16$ lavoratori è rappresentato nella seguente tabella

|Modalità $c_j$|	3 |	7 |	8 |	11 | 15 | 17 | 24 |
|--------------|----|---|---|----|----|----|---|
|Frequenze assolute $n_j$| 2 | 4 |	5 |	1 |	2	|  1 | 1 |
	

1.	Rappresentare graficamente la funzione di ripartizione empirica.

1.	Calcolare la mediana e i quartili. 

1. Sono presenti outlier? Quindi, disegnare un boxplot.

1.	Determinare media aritmetica.

1.	Calcolare il campo di variazione, la differenza interquartile e lo scarto quadratico medio.


:::{.callout-note collapse=true}
#### Schema della soluzione

Viene riportata la tabella con le frequenze relative cumulate:

| Modalità | Freq. assoluta cumulata | Freq. relativa cumulata |
|:---------|:-----------------------:|:-----------------------:|
| 3        |            2            |          0.125          |
| 7        |            6            |          0.375          |
| 8        |           11            |          0.688          |
| 11       |           12            |          0.750          |
| 15       |           14            |          0.875          |
| 17       |           15            |          0.938          |
| 24       |           16            |            1            |

```{r}
dati = c(rep(3,2),
         rep(7,4),
         rep(8,5),
         rep(11,1),
         rep(15,2),
         rep(17,1),
         rep(24,1))
rip = ecdf(dati)
plot(rip, xlab = "Giorni di ferie", ylab = "F(x)", main = "Funzione di ripartizione empirica", xlim = c(0,25))
```

Dalla tabella precedente, si ottiene $\text{Me} = 8$, $\mathcal{Q}_{0.25} = 7$ e $\mathcal{Q}_{0.75} = 11$, che sono i più piccoli valori che, rispettivamente, lasciano alla propria sinistra almeno il $50\%$, $25\%$ e il $75\%$ dei dati.

Costruiamo il boxplot. Abbiamo già i quartili, dobbiamo trovare i "baffi". Il baffo inferiore è definito come:

$$
\max\{\min(x), \mathcal{Q}_{0.25}- 1.5 (\mathcal{Q}_{0.75} - \mathcal{Q}_{0.25})\} = \max\{3, 1\} = 3,
$$
quello superiore è definito come:

$$
\min\{\max(x), \mathcal{Q}_{0.75} + 1.5 (\mathcal{Q}_{0.75} - \mathcal{Q}_{0.25})\} = \min\{24, 17\} = 17
$$
Tutti i punti al di fuori dell'intervallo $[3, 17]$, dunque, sono considerati [anomali]{.orange}. Nel nostro caso, solamente il valore $x_{(16)} = 24$ è anomalo.

```{r}
dati = c(rep(3,2),
         rep(7,4),
         rep(8,5),
         rep(11,1),
         rep(15,2),
         rep(17,1),
         rep(24,1))
boxplot(dati, ylim = c(0,30))
```

La media aritmetica vale:

$$
\bar{x} = \frac{2 \times 3 + 4 \times 7 + \dots}{16} = 9.75.
$$

Il campo di variazione è lo scarto tra il valore massimo e il valore minimo, in questo caso $24-3 = 21$. La differenza interquartile vale $\mathcal{Q}_{0.75} - \mathcal{Q}_{0.25} = 4$. 

Lo scarto quadratico medio è per definizione pari a $\sigma = \sqrt{\sigma^2}$. Possiamo riscrivere il termine $\sigma^2$ come:

$$
\begin{split}
            \sigma^2 =& \frac{1}{n} \sum_{i=1}^n(x_i-\bar{x})^2 = \frac{1}{n} \sum_{i=1}^n (x_i^2 - 2x_i\bar{x} + \bar{x}^2)\\
            &=\frac{1}{n} \sum_{i=1}^nx_i^2 -\frac{2}{n} \bar{x}\sum_{i=1}^n x_i + \bar{x}^2 \\
            & =\frac{1}{n} \sum_{i=1}^nx_i^2 - \bar{x}^2 \\
            &=\frac{2\cdot3^2+4\cdot7^2+\dots}{16}  - 9.75^2 = 28.0625.
            \end{split}
$$

Allora $\sigma = \sqrt{28.0625} = 5.297$.

:::

## Esercizio C (Parti in Italia)

Nel 1975 in Italia il numero di parti legittimi per età della madre al parto è stato il seguente:

| Età della madre | Numero nati |
|-----------------|-------------|
| (9, 14] | 489 |
| (14, 20] | 94921 |
| (20, 24] | 200255 |
| (24, 29] | 274779 |
| (29, 34] | 144282 |
| (34, 44] | 99238 |
| (44, 55] | 1747 |

1. Si dica qual è l’unità statistica e qual è la variabile considerata. 

1. Di che tipo di variabile si tratta?

1. Rappresentare graficamente il fenomeno. [Attenzione]{.orange}: le classi non hanno dimensione uguale.

1. Calcolare la percentuale dei nati per fasce d'età della madre.

## Esercizio D (Voto esame di maturità)

Per $n = 56$ studenti si è rilevata la variabile `voto all’esame di maturità`. Il voto medio rilevato è pari a 76 e la varianza pari a 25.

1. Se si osserva un ulteriore studente che ha riportato un voto pari a 90. Qual è il nuovo voto medio?

1. Nella stessa ipotesi, come cambia la varianza?

1. Se lo studente che si aggiunge ha riportato un voto pari a 76 come cambiano le risposte ai quesiti precedenti?

::: {.callout-note collapse=true}
#### Schema della soluzione

Sapendo che $\bar{x} = 1/n\sum_{i=1}^nx_i = 76$, allora $\bar{x}' = (76 \cdot n + 90)/ (n+1) = 76.25$ è il nuovo voto medio.

Sapendo che $\sigma^2 = 1/n \sum_{i=1}^nx_i^2 - \bar{x}^2 = 25$, ricaviamo 
$$
\sum_{i=1}^nx_i^2 = 56\cdot(25+76^2) = 324856.
$$ 

Allora $\sum_{i=1}^{n+1}x_i^2 = 324856+90^2 = 332956$. Quindi 

$$
\sigma^{2'} = 332956/57-76.25^2 = 27.271.
$$

Se il nuovo dato valesse $x_{57} = 76$, allora ci aspettiamo che la media rimanga invariata (per un motivo analogo alla proprietà di associatività) e la varianza diminuisca, dato che i dati si concentrano maggiormente attorno alla media, divenendo più precisamente pari a $\sigma^{2'} = 25\cdot 56 / 57 = 24.561$.
:::

## Esercizio E (Difficile)

Sia $x$ una variabile binaria, ovvero una variable che può assumere solo due modalità ($0$ e $1$). La frequenza relativa associata al valore $1$ è $f_1$ mentre quella associata al valore $0$ è $f_0 = 1 - f_1$.

1. Si calcoli la varianza della variabile $x$ in funzione di $f_1$, ovvero $\text{var}(x)$. Si supponga quindi che $f_1 = 0.4$ e si dica quanto vale la varianza in questo caso particolare.

1. Si disegni il grafico di $\text{var}(x)$ in funzione di $f_1$. Si trovi quindi il valore di $f_1$ che rende massima $\text{var}(x)$.

## Esercizio F (Difficile)

Il peso (in kg) degli individui maschi adulti di una certa popolazione si distribuisce con media  $\bar{x} = 70$ e deviazione standard $\sigma = 15$. Supponendo di non aver accesso ai dati completi, cosa è possibile dire riguardo alla frequenza relativa di individui appartenenti alle seguenti classi?

1. Frequenza relativa della classe di peso $[50, 90]$.
1. Frequenza relativa della classe di peso $[55, 85]$.
1. ([Difficile]{.orange}) Frequenza relativa della classe di peso $[50, 100]$.

Si commentino i risultati.

[Suggerimento]{.blue}. Si faccia uso della disuguaglianza di Chebyshev. Per quel che riguarda il terzo punto, si noti che $[50,90] \subset [50,100]$. 

## Esercizio G

I dati $x_1,\dots,x_n$ e $y_1,\dots,y_n$ sono rappresentati negli istogrammi seguenti

```{r}
set.seed(123)
x <- rnorm(1000)
y <- rnorm(1000,0,20)
par(mfrow=c(1,2))
hist(x, breaks= 30, main = "Variabile x", ylab = "Frequenze assolute")
hist(y, breaks= 30, main = "Variabile y", ylab = "Frequenze assolute")
```

1. Quale delle due variabili presenta la maggiore variabilità? 

1. A giudicare dal grafico, quando vale (approssimativamente) l'indice di asimmetria di Pearson? E quello di Bowley?
```{r}
#| fig-height: 3.5
#| fig-width: 9
x  = c(-1.65,-5.74,-0.84,-4.50,12.90,0.84,-4.73,7.89,10.72,4.40)
y = c(-5.34,-6.26,3.80,-2.15,-1.72,-7.35,6.84,5.92,1.72,7.76)
z = c(7.05, -0.43, -10.21, -5.44, -6.75, -12.33, 13.76, 21.51, 0.43, 6.14)

par(mfrow = c(1,3))
hist(x, ylim = c(0,4), xlim = c(-30,30), breaks = seq(-25,25,5), main = "", ylab = "Frequenza assoluta")
hist(y, ylim = c(0,4), xlim = c(-30,30), breaks = seq(-25,25,5), main = "Istogrammi", ylab = "Frequenza assoluta")
hist(z, ylim = c(0,4), xlim = c(-30,30), breaks = seq(-25,25,5), main = "", ylab = "Frequenza assoluta")
```

L'indice di asimmetria di Pearson è:

$$
\gamma_x = \frac{1}{n_x} \sum_{i=1}^{n_x} \left(\frac{x_i - \bar{x}}{\sigma_x}\right)^3,
$$
mentre l'indice di curtosi di Person è:

$$
\kappa_x =  \frac{1}{n_x} \sum_{i=1}^{n_x} \left(\frac{x_i - \bar{x}}{\sigma_x}\right)^4.
$$

Sono riportati di seguito i risultati calcolati sui dati a disposizione:

| Dati | Media | Varianza | Asimmetria | Curtosi |           Descrizione           |
|:-----|:-----:|:--------:|:----------:|:-------:|:-------------------------------:|
| x    | 1.929 |  40.543  |   0.444    |  1.771  | Asimm. positiva, bassa curtosi. |
| y    | 0.322 |  28.772  |   -0.022   |  1.501  | Asimm. negativa, bassa curtosi. |
| z    | 1.373 | 105.237  |   2.251    |  2.251  | Asimm. positiva, bassa curtosi. |

## Esercizio H (Altezza delle persone)

Rilevando in centrimetri la statura di $n = 136$ persone, si sono contate $30$ persone con statura compresa tra i $150$ e $170$cm; $44$ con statura tra $170$ e $180$; $52$ tra $180$ e $190$ e $10$ tra $190$ e $197$, che è la statura massima rilevata.

Si rappresentino i dati con un istogramma. 

::: {.callout-note collapse=true}

#### Schema della soluzione

Supponendo che le classi siano chiuse a destra, possiamo rappresentare i dati nella seguente tabella:

| Classi di statura | Frequenza assoluta | Ampiezza della classe | Densità di frequenza | Altezza rettangoli |
|-------------------|--------------------|-----------------------|----------------------|--------------------|
| $(150, 170]$      | 30 | 20 | 1.5 | 0.011 |
| $(170, 180]$      | 44 | 10 | 4.4 | 0.032 |
| $(180,190]$       | 52 | 10 | 5.2 | 0.038 |
| $(190,197]$       | 10 | 7 | 1.429 | 0.010 |

```{r}
x <- c(rep(155, 30), rep(175,44), rep(185,52), rep(195,10))
breaks <- c(150,170,180,190,197)
hist(x, breaks = breaks, freq=FALSE, main = "", ylab= "Densità / n")
```

:::

## Esercizio I (Moscerini della frutta)

Un gruppo di ricercatori sta valutando la tossicità su _D. melanogaster_ (moscerini della frutta) di un composto molecolare. I moscerini vengono divisi casualmente in 10 gruppi e vengono trattati col composto. Dopo 1 giorno si registra la percentuale di moscerini non sopravvissuti per l’eccessiva tossicità.

| Gruppo | 1 | 2 | 3 | 4 | 5 | 6 | 7 | 8 | 9 | 10 | 
|--------|---|---|---|---|---|---|---|---|---|----|
| Frazione di decessi | 0.38 | 0.32 | 0.59 | 0.58 | 0.41 | 0.87 | 0.54 | 0.4 | 0.42 | 0.4 | 

1. Si individuino le distribuzioni di frequenze assolute cumulate, relative e relative cumulate della mortalità dei moscerini.

1. Si tracci il box-plot.

1. Si calcolino media e lo scarto quadratico medio. 

1. Si calcoli un indice di variabilità robusto.

::: {.callout-note collapse=true}

## Schema della soluzione

La tabella delle frequenze è riportata qui di seguito.

| Frazione di decessi  | 0.32 | 0.38 | 0.4 |  0.41 |  0.42 | 0.54 |   0.58 |  0.59 | 0.87 |
|--------|---|---|---|---|---|---|---|---|---|----|
| $n_j$ | 1 | 1 | 2 | 1 | 1 | 1 | 1 | 1 | 1 |
| $N_j$ | 1 | 2 | 4 | 5 | 6 | 7 | 8 | 9 | 10 |
| $f_j$ | 0.1 | 0.1 | 0.2 | 0.1 | 0.1 | 0.1 | 0.1 | 0.1 | 0.1 |
| $F_j$ | 0.1 | 0.2 | 0.4 | 0.5 | 0.6 | 0.7 | 0.8 | 0.9 | 1 |


```{r}
x <- c(0.38, 0.32, 0.59, 0.58, 0.41, 0.87,   0.54,  0.4, 0.42, 0.4) 
```

La media è pari a `r mean(x)` mentre lo scarto quadratico medio è pari a `r round(sqrt(mean(x^2) - mean(x)^2),3)`. La mediana è pari a `r median(x)`, mentre i quantili sono invece pari a

```{r}
quantile(x, type = 1)[c(2,4)]
```

È presente un outlier. Pertanto, il boxplot si ottiene come segue:

```{r}
boxplot(x)
```

Un indice di variabilità robusto è il MAD, pari in questo caso a `r median(abs(x - median(x)))`.
:::