---
title: 'Statistica I'
subtitle: 'Esercizi 4: dati qualitativi, eterogeneità'
lang: it
author: "[Tommaso Rigon]{.orange}"
institute: "_Università degli Studi di Milano-Bicocca_"
page-layout: full
format:
  html:
    html-math-method: katex
    echo: true
    callout-appearance: minimal
    theme: [simplex, ../template.css]
    toc: true
    toc-title: Indice
    embed-resources: false
    code-line-numbers: true
    smooth-scroll: true
    fig-dpi: 250
---


# [Homepage](../index.html)

Alcune delle seguenti soluzioni sono state gentilmente fornite dal [tutor di Statistica I]{.blue} dell'A.A. 2021/2022, [Alex Alborghetti]{.orange}, che ringrazio. Le soluzioni sono state quindi riviste dal docente, che si assume le responsabilità di eventuali sviste ed errori. 


```{r startup, include = FALSE, message = FALSE, warning = FALSE}
knitr::opts_chunk$set(echo = F, eval = T, message = F, warning = F, error = F, comment = NA, cache = F, include = T, R.options = list(width = 100), collapse = T, dpi = 200, fig.align = "center", fig.height = 4, fig.width = 8)
```

## Esercizio A (Tifosi e squadre di calcio)

Da un sondaggio condotto da un giornale sportivo in due regioni sul tifo per le principali squadre di calcio si sono ottenuti i risultati che seguono:

|  | Tifosi Inter | Tifosi Milan | Tifosi Torino | Tifosi Juventus |
| --------|--------|------|--------|----------|
| Piemonte | 331    | 450  | 675    | 2354    |
| Lombardia | 2125  | 3374 | 591    | 721     |


1. Qual è la moda nelle due regioni?

1. In quale delle due regioni c'è più omogeneità? Rispondere calcolando opportuni indici.

1. Rappresentare graficamente i dati.

::: {.callout-note collapse=true}
### Schema della soluzione

La moda, ovvero la modalità con frequenza più elevata, è "Juventus" per la regione Piemonte mentre è "Milan" per la regione Lombardia.

I calcoli necessari per valutare gli indici di Gini e di entropia sono riportati nelle tabelle che seguono.

```{r}
nomi <- c( "Inter", "Milan","Torino", "Juventus")
x <- c(331, 450, 675, 2354)
x <- c(2125, 3374, 591, 721)
freq_rel <- x / sum(x)


#library(knitr)
#kable(data.frame(nomi, freq_rel, freq_rel^2, log(freq_rel), freq_rel*log(freq_rel)), digits=4)
```

**Regione Piemonte**

|       | $f_j$| $f_j^2$| $\log{f_j}$ | $f_j \log{f_j}$ |
|:--------|--------:|----------:|-------------:|------------------------:|
|Inter    |   0.0869|     0.0075|       -2.4433|                  -0.2123|
|Milan    |   0.1181|     0.0140|       -2.1361|                  -0.2523|
|Torino   |   0.1772|     0.0314|       -1.7307|                  -0.3066|
|Juventus |   0.6178|     0.3817|       -0.4815|                  -0.2975|
| **Totale** | 1 | 0.4346 | | -1.0687 |

**Regione Lombardia**

|       | $f_j$| $f_j^2$| $\log{f_j}$ | $f_j \log{f_j}$ |
|:--------|--------:|----------:|-------------:|------------------------:|
|Inter    |   0.3120|     0.0973|       -1.1648|                  -0.3634|
|Milan    |   0.4954|     0.2454|       -0.7024|                  -0.3480|
|Torino   |   0.0868|     0.0075|       -2.4445|                  -0.2121|
|Juventus |   0.1059|     0.0112|       -2.2457|                  -0.2377|
| **Totale** | 1 | 0.3615 | | -1.1612 |

Pertanto, l'indice di Gini per Piemonte e Lombardia sono pari a

$$
G_\text{Piem} = 1 - 0.43 = 0.57, \qquad G_\text{Lomb} = 1 - 0.36 = 0.64.
$$ 
Gli indici normalizzati, in entrambi i casi, si ottengono moltiplicando i rispettivi indici per $4/3$, ottenendo $0.76$ per il Piemonte e $0.85$ per la Lombardia. L'entropia per piemonte e Lombardia sono invece pari a:

$$
H_\text{Piem} = 1.07, \qquad H_\text{Lomb} = 1.16.
$$

I corrispettivi indici relativi si ottengono dividendo entrambi i termini per $\log{4} \approx 1.39$. Ne risulta $0.77$ per il Piemonte e $0.84$ per la Lombardia. 

Quindi, entrambi gli indici normalizzati suggeriscono che il Piemonte è più omogeneo (meno variabile) in termini di tifoserie.

Una possibile rappresentazione grafica è costituita dai diagrammi a barre, che sono riportati nel seguito. Per facilitare il confronto tra le due regioni, sono state usate le frequenze relative.

```{r}
library(ggplot2)
library(gridExtra)

Piemonte <- data.frame(Squadra = rep(nomi, c(331, 450, 675, 2354) ))
p1 <- ggplot(data=Piemonte, aes(x=Squadra, y=..count../nrow(Piemonte))) + geom_bar() + theme_bw() + xlab("Squadra") + ylab("Frequenze relative")

Lombardia <- data.frame(Squadra = rep(nomi, c(2125, 3374, 591, 721)))
p2 <- ggplot(data=Lombardia, aes(x=Squadra, y=..count../nrow(Lombardia))) + geom_bar() + theme_bw() + xlab("Squadra") + ylab("Frequenze relative")
grid.arrange(p1,p2,ncol=2)
```
:::


## Esercizio B (Customer satisfaction)

Siete il responsabile marketing di una grande azienda. Vi vengono forniti i dati di un'indagine di *customer satisfaction* svolta su $500$ clienti di un'azienda concorrente, che voi mettete a confronto con un'indagine su $100$ vostri clienti.

Sono disponibili le seguenti frequenze relative percentuali:

|                     | Per niente soddisfatti | Poco soddisfatti | Abbastanza soddisfatti | Molto soddisfatti |
|---------------|---------------|---------------|---------------|---------------|
| Clienti azienda     | 14%                    | 16%              | 48%                    | 22%               |
| Clienti concorrenza | 10%                    | 13%              | 62%                    | 15%               |

1.  Rappresentare graficamente i dati usando le frequenze relative. [Suggerimento]{.blue}: si veda l'[Esercitazione 4](es_4.pdf).

2.  Analizzare le differenze riscontrate tra le due distribuzioni e sinteticamente indicare le caratteristiche delle due distribuzioni.

3.  Che cosa fareste al posto del responsabile di marketing dell'azienda in questione?

4.  Si calcoli la mediana della soddisfazione dei clienti nei due casi.

## ☠️ - Esercizio C 

I clienti di un'azienza locale di vendita per corrispondenza sono stati classificati per provincia di residenza. Si conoscono le frequenze relative per le province di Trieste e Gorizia (si veda la tabella sottostante).

| Provincia | Frequenza relativa |
|-----------|--------------------|
| Trieste   | 0.5                |
| Gorizia   | 0.3                |
| Udine     | ?                  |
| Pordenone | ?                  |

Sapendo che l'indice di Gini normalizzato è pari a $G_\text{norm} = 0.85333$, si dica quali sono le frequenze relative di Udine e Pordenone.

:::{.callout-note collapse=true}
#### Schema della soluzione

Il testo del problema indica che
$$
G_\text{norm} = \frac{4}{4-1} \left(1- \sum_{j=1}^kf_j^2\right) = 0.85333.
$$
Di conseguenza, si ottiene che
$$
\sum_{j=1}^kf_j^2 = -0.85333 \cdot \frac{4-1}{4} + 1,
$$
e pertanto:
$$
f_u^2 + f_p^2= -0.85333 \cdot \frac{4-1}{4} + 1 - 0.5^2 - 0.3^2 = 0.02.
$$

Sappiamo inoltre che la somma delle frequenze relative è $1$, ovvero:

$$
0.5+0.3+f_p+f_u = 1.
$$

Mettiamo a sistema queste due equazioni e risolviamo:

$$
f_u^2 + f_p^2=0.02 \qquad (\text{i}),
$$
e
$$
f_u+f_p = 0.2 \qquad (\text{ii}).
$$

Da (ii) si ricava $f_u = 0.2-f_p$. Sostituendo nella (i)
$$
 0.2^2 - 0.4 f_p + 2f_p^2 = 0.02,
$$

cioè, risolvendo l'equazione di secondo grado: $f_p = 0.1 (=f_u).$
:::

## Esercizio D (Attività sportiva)

I risultati di un'indagine sulla pratica di una specifica attività sportiva tra le donne di tre regioni italiane sono riassunti nella tabella seguente.

|           | Con continuità | Saltuariamente | Raramente | Mai |
|-----------|----------------|----------------|-----------|-----|
| Veneto    | 64             | 33             | 112       | 82  |
| Lombardia | 62             | 37             | 122       | 68  |
| Trentino  | 78             | 54             | 114       | 50  |

1.  Qual è la moda della variabile "attività fisica" nella regione Lombardia?

2.  Si dia una rappresentazione grafica dei dati che permetta di confrontare le distribuzioni dell'attività fisica delle tre regioni.

3.  Si confronti l'eterogeneità della variabile "attività fisica" nelle tre regioni.

::: {.callout-note collapse=true}
#### Schema della soluzione

La moda della variabile "attività fisica" in Lombardia è "Raramente".

```{r}
veneto = c(rep("1. Con continuità",64), rep("2. Saltuar.",33), rep("3. Raramente",112), rep("4. Mai",82))
lombardia = c(rep("1. Con continuità",62), rep("2. Saltuar.",37), rep("3. Raramente",122), rep("4. Mai",68))
trentino = c(rep("1. Con continuità",78), rep("2. Saltuar.",54), rep("3. Raramente",114), rep("4. Mai",50))

barplot(table(veneto)/291, main = "Veneto", ylim = c(0,0.5))
barplot(table(lombardia)/289, main = "Lombardia", ylim = c(0,0.5))
barplot(table(trentino)/296, main = "Trentino", ylim = c(0,0.5))
```

Si noti che vanno utilizzate le frequenze relative, dato che la dimensione del campione è diversa nelle tre regioni. Possiamo confrontare l'eterogeneità tramite indice di Gini normalizzato. I risultati sono $G_\text{norm, Lomb} = 0.939$, $G_\text{norm, Ven} = 0.948$ e $G_\text{norm, Trent} = 0.961$. Per esercizio, provare a calcolare l'entropia di Shannon.


:::

## Esercizio E (Marmotte nelle alpi)

Una regione delle alpi è stata suddivisa in 6 zone di uguale dimensione e conformazione. Per ogni sottoarea è stato svolto un censimento delle marmotte presenti. I risultati ottenuti sono stati:

| Zona               | A   | B   | C   | D   | E   | F   |
|--------------------|-----|-----|-----|-----|-----|-----|
| Frequenza assoluta | 24  | 7   | 10  | 4   | 35  | 13  |

Si valuti se le marmotte sono equamente presenti nelle $6$ zone con opportuni grafici ed indici.

<!-- ## Esercizio F -->

<!-- Nella tabella seguente sono riportati i risultati relativi ad uno studio clinico per $n = 200$ pazienti affetti dal morbo di Hodgkin. Sono stati rilevati due tipi di istologici di linfonodi: PL (predominanza di linfociti) e SN (sclerosi nodulare). -->

<!-- Dopo tre mesi di trattamento è stato assegnato un giudizio clinico sull'efficacia tramite la classificazione: positivo, parziale, nessuno. -->

<!-- |     | Positivo | Parziale | Nessuno | -->
<!-- |-----|----------|----------|---------| -->
<!-- | PL  | 74       | 18       | 12      | -->
<!-- | SN  | 68       | 16       | 12      | -->

<!-- Si chiede di valutare, con opportuni grafici ed indici, se l'efficacia del trattamento è stata la stessa per i due tipo di linfonodi. -->

## Esercizio F (Popolazione di Veneto e Lombardia)

Si consideri la popolazione residente delle province della regione [Lombardia]{.blue} e [Veneto]{.orange}, al primo Gennaio 2023. I dati ISTAT sono riportati nelle seguenti tabelle. Per quel che riguarda la regione [Lombardia]{.blue}:

```{r}
lombard <- c(877688, 595513, 178472, 3219391, 1103768, 1253993, 534968, 351169, 404696, 332043, 227495, 871546)
names(lombard) <- c("Varese", "Como", "Sondrio", "Milano", "Bergamo", "Brescia", "Pavia", "Cremona", "Mantova", "Lecco", "Lodi", "Monza e Brianza")

library(knitr)
#kable(lombard)
```

| Provincia |   Popolazione residente| Provincia |   Popolazione residente|
|:------------------|:--------------------|-----------|---------------|
|Varese          |  877688 |Pavia           |  534968|
|Como            |  595513|Cremona         |  351169|
|Sondrio         |  178472|Mantova         |  404696|
|Milano          | 3219391|Lecco           |  332043|
|Bergamo         | 1103768|Lodi            |  227495|
|Brescia         | 1253993|Monza e Brianza |  871546|

mentre per quel che riguarda il [Veneto]{.orange}

```{r}
veneto <- c(923950, 850942, 197751, 876115, 833703, 928374, 227418)
names(veneto) <- c("Verona", "Vicenza", "Belluno", "Treviso", "Venezia", "Padova", "Rovigo")
# kable(veneto)
```

| Provincia |   Popolazione residente| Provincia |   Popolazione residente|
|:------------------|:--------------------|-----------|---------------|
|Belluno | 197751|Treviso | 876115|
|Rovigo  | 227418|Verona  | 923950|
|Venezia | 833703|Padova  | 928374|
|Vicenza | 850942|-|-|


1. Si calcoli il rapporto di concentrazione di Gini per la regione Veneto e la regione Lombardia. Si commentino i risultati.

1. Si disegnino quindi le curve di Lorenz corrispondenti. 

::: {.callout-note collapse=true}

#### Schema della soluzione

Le tabelle seguenti costituiscono solamente uno schema della soluzione, non la soluzione stessa.

```{r}
lombard <- sort(lombard)
p_lomb <- 1:length(lombard) / length(lombard)
q_lomb <- cumsum(lombard) / sum(lombard)
#kable(data.frame(abit = lombard, p = p_lomb, q = q_lomb), digits = 4)
```

| Provincia (Lombardia) |       Popolazione|      $p_i$|      $q_i$|
|:---------------|-------:|------:|------:|
|Sondrio         |  178472| 0.0833| 0.0179|
|Lodi            |  227495| 0.1667| 0.0408|
|Lecco           |  332043| 0.2500| 0.0742|
|Cremona         |  351169| 0.3333| 0.1095|
|Mantova         |  404696| 0.4167| 0.1501|
|Pavia           |  534968| 0.5000| 0.2039|
|Como            |  595513| 0.5833| 0.2637|
|Monza e Brianza |  871546| 0.6667| 0.3513|
|Varese          |  877688| 0.7500| 0.4395|
|Bergamo         | 1103768| 0.8333| 0.5504|
|Brescia         | 1253993| 0.9167| 0.6765|
|Milano          | 3219391| 1.0000| 1.0000|

```{r}
n_lomb <- length(lombard)
R_lomb <- 1 - 2 / (n_lomb - 1) * sum(q_lomb[-n_lomb])
#round(R_lomb, 4)
```

Di conseguenza, il rapporto di concentrazione di Gini per la regione Lombardia è
$$
\mathcal{R}_\text{lomb} = 1 - \frac{2}{n -1}\sum_{i=1}^{n-1} q_i = 1 - \frac{2}{11}(0.0179 + 0.0408 + 0.0742 + \cdots + 0.6765) = 0.4768.
$$
In alternativa, è possibile calcolare le differenza media semplice, ovvero
$$
\Delta_\text{lomb} = \frac{4}{n(n-1)}\left(\sum_{i=1}^n i x_{(i)}\right) - 2 \bar{x}_\text{lomb}\frac{n+1}{n-1} = \frac{4}{12 \cdot 11} \cdot 90772001 - 2 \cdot 829228.5 \frac{13}{11} = 790672.1.
$$
```{r}
Delta_lomb <- 4 / (n_lomb * (n_lomb -1)) * sum(lombard * 1:n_lomb) - 2 * mean(lombard) * (n_lomb + 1) / (n_lomb - 1)
```
dato che la media aritmetica è pari a $\bar{x}_\text{lomb} = 829228.5$. Pertanto,


$$
\mathcal{R}_\text{lomb} = \frac{\Delta_\text{lomb}}{2 \bar{x}_\text{lomb}} = \frac{790672.1}{2 \cdot 829228.5}= 0.4768.
$$
Per quel che riguarda la regione Veneto, con conti analoghi si ottiene anzitutto la tabella seguente:

```{r}
veneto <- sort(veneto)
p_ven <- 1:length(veneto) / length(veneto)
q_ven <- cumsum(veneto) / sum(veneto)
# kable(data.frame(abit = veneto, p = p_ven, q = q_ven), digits = 4)
```

| Provincia (Veneto) |       Popolazione|      $p_i$|      $q_i$|
|:-------|------:|------:|------:|
|Belluno | 197751| 0.1429| 0.0409|
|Rovigo  | 227418| 0.2857| 0.0879|
|Venezia | 833703| 0.4286| 0.2602|
|Vicenza | 850942| 0.5714| 0.4361|
|Treviso | 876115| 0.7143| 0.6172|
|Verona  | 923950| 0.8571| 0.8081|
|Padova  | 928374| 1.0000| 1.0000|

tramite la quale si perviene al rapporto di concentrazione di Gini pari a $\mathcal{R}_\text{ven} = 0.2499$. Le curve di Lorenz corrispondenti sono disegnate nel seguito. 

```{r}
R_ven <- 1 - 2 / (length(veneto) - 1) * sum(q_ven[-length(veneto)])
# R_ven
```



```{r fig.height=6, fig.width=8}
plot(c(0, p_lomb), c(0,q_lomb), type = "b", xlim = c(0, 1), ylim = c(0, 1), pch = 16, xlab = "Frazione cumulata delle province", 
     ylab = "Frazione cumulata degli abitanti", main = "Lombardia (Blu) - Veneto (Arancione)", col = "darkblue")
abline(c(0, 1), lty = "dotted")
points(c(0, p_ven), c(0,q_ven), col = "darkorange", pch = 16)
lines(c(0, p_ven), c(0,q_ven), col = "darkorange")
```

:::
