---
title: 'Statistica I'
subtitle: 'Esercizi 2: indici di posizione'
lang: it
author: "[Tommaso Rigon]{.orange}"
institute: "_Università degli Studi di Milano-Bicocca_"
page-layout: full
format:
  html:
    html-math-method: katex
    echo: true
    callout-appearance: minimal
    theme: [simplex, ../template.css]
    toc: true
    toc-title: Indice
    embed-resources: false
    code-line-numbers: true
    smooth-scroll: true
    fig-dpi: 250
---

# [Homepage](../index.html)


```{r startup, include = FALSE, message = FALSE, warning = FALSE}
knitr::opts_chunk$set(echo = F, eval = T, message = F, warning = F, error = F, comment = NA, cache = F, include = T, R.options = list(width = 100), collapse = T, dpi = 200, fig.align = "center", fig.height = 5, fig.width = 8)
```

Alcune delle seguenti soluzioni sono state gentilmente fornite dal [tutor di Statistica I]{.blue} dell'A.A. 2021/2022, [Alex Alborghetti]{.orange}, che ringrazio. Le soluzioni sono state quindi riviste dal docente, che si assume le responsabilità di eventuali sviste ed errori.


## Esercizio A (Velocità della luce, continuazione)

Si faccia riferimento ai dati trasformati $y_1,\dots,y_{66}$ dell'[Esercitazione 1](es_1.pdf), riguardanti la [la velocità della luce]{.orange}.

### Domande

1.  Si calcoli la media e la mediana dei dati. Si commentino i risultati.
2.  Si escluda il valore anomalo (-44) dall'analisi e si calcolino nuovamente media e mediana. Si commenti.

::: {.callout-note collapse=true}
#### Schema della soluzione

I risultati che seguono [non]{.orange} costituiscono la soluzione completa dato che i vari passaggi sono stati omessi.

```{r}
library(BayesDA)
data(light)
```

#### Media e mediana

La media dei dati trasformati è circa `r round(mean(light),2)` mentre la mediana è `r median(light)`.

#### Media e mediana dati trasformati

La media dei dati trasformati, escluso il valore anomalo -44, è pari a `r round(mean(light[-6]),2)` mentre la mediana è `r median(light[-6])`.

#### Commento

Il valore anomalo influenza sensibilmente il valore della media aritmetica. Viceversa, la mediana rimane invariata.

:::

## Esercizio B (Gran premio del Canada)

Il Gran premio del Canada viene interrotto per la pioggia dopo $42$ giri, quando il pilota A era in terza posizione, con una velocità media di $204$ km/h. I restanti $21$ giri vengono percorsi da dal pilota A ad una media di $126$ km/h. Il circuito misura $5$ km. Al termine si sommano i tempi delle due frazioni di gara e il pilota A risulta il vincitore.

### Domande

1.  Calcolare la velocità media del pilota A.

2.  Calcolare la durata delle due frazioni di gara e quella complessiva.

::: {.callout-note collapse=true}

### Schema di soluzione

In totale ci sono $n = 63 \times 5 = 315$ km da percorrere, di cui $42 \times 5 = 210$ nella prima frazione di gara e $21 \times 5 = 105$ nella seconda. La velocità media complessiva si ottiene tramite una media armonica ponderata, ovvero

$$
\mathbb{A} = \frac{315}{210/204 + 105/126}= \frac{63}{42/204 + 21/126} = 169.1053.
$$ Le durate delle due frazioni di gara $t_1, t_2$ sono pari a (tempo) = (distanza) / (velocità) e pertanto si ottiene che

$$
t_1 = 210 / 204 = 1.0294 \text{h}, \qquad t_2 = 105 / 126 = 0.8\bar{3} \text{h},
$$ per un totale di $t_1 + t_2 = 1.8627$ ore.

:::

<!-- ## Blocchi di marmo -->

<!-- Da una cava di marmo vengono ricavati $n = 25$ blocchi cubici, la cui distribuzione secondo la dimensione del lato ($l$) misurata in metri risulta la seguente: -->

<!-- | Dimensione lato $l$ | $(1,2]$ | $(2,4]$ | $(4,5]$ | $(5,6]$ | -->
<!-- |---------------------|---------|---------|---------|---------| -->
<!-- | Frequenze assolute  | 8       | 9       | 6       | 2       | -->

<!-- ### Domanda -->

<!-- Si calcoli un'approssimazione per la dimensione media del lato di tali blocchi di marmo. -->

<!-- ::: {.callout-note collapse=true} -->
<!-- ## Schema della soluzione -->

<!-- Procedendo come in un esercizio precedente, otteniamo che -->

<!-- $$ -->
<!-- \bar{x} \approx \frac{1}{25} \sum_{j=1}^4m_j n_j = \frac{1}{25}(1.5 \times 8 + 3 \times 9 + 4.5 \times 6 + 5.5 \times 2 ) = 3.08. -->
<!-- $$ -->
<!-- ::: -->

## Esercizio C

Per le osservazioni $x_1,\dots,x_{11}$, i cui valori sono $(−4, 5, 3, 1, −1, 3, −1, 1, 0, 3, 2)$, si calcolino media e mediana.

Inoltre, si dica quali sono mediana e media delle osservazioni trasformate $y_1,\dots,y_{11}$ che si ottengono trasformando i dati di partenza secondo le funzioni

$$y_i = f_1(x_i)=e^{x_i}, \quad i=1,\dots,11.$$ $$
y_i = f_2(x_i) = x_i + 4, \qquad i=1,\dots,11.
$$

$$
y_i = f_3(x_i) = -3 x_i + 1,\qquad i=1,\dots,11.
$$ $$
y_i = f_4(x_i) = x_i^2, \qquad i =1,\dots,11.
$$

:::{.callout-warning}
## Nota

Se possibile, si eviti di calcolare i valori $y_1,\dots,y_n$.
:::

:::{.callout-note collapse=true}
#### Schema della soluzione

È dato il vettore di osservazioni:

$$
x = (-4,5,3,1,-1,3,-1,1,0,3,2)
$$ Ricordando la definizione di media aritmetica, si ottiene quindi che: $$
\bar{x} = \frac{1}{n}\sum_{i=1}^nx_i = \frac{-4+5+3+\cdots + 2}{11} = 1.091
$$

Si trova facilmente dalla definizione che $\text{Me}(x) = x_{(6)} = 1$. Sia $f(x)$ una trasformazione monotona dei dati di partenza, allora $\text{Me}(f(x)) = f(\text{Me}(x))$.

La media, invece, gode della proprietà di linearità, tale per cui $\bar{y} = a + b\bar{x}$. Grazie a queste due proprietà, si possono ricavare i seguenti valori:

| $y$     |        $\text{Me}(y)$        |       $\bar{y}$        |
|:--------|:----------------------------:|:----------------------:|
| $e^x$   | $e^{\text{Me}(x)} = e^1 = e$ |           \-           |
| $x+4$   |    $\text{Me}(x) + 4 = 5$    |  $\bar{x}+4 = 5.091$   |
| $-3x+1$ |   $-3 \text{Me}(x) +1=-2$    | $-3\bar{x}+1 = -2.273$ |
| $x^2$   |              \-              |           \-           |

I tre spazi vuoti della tabella, invece, vanno necessariamente completati trasformando [manualmente]{.orange} i dati e calcolando gli indici richiesti.

Si trova che $\bar{y} = n^{-1}\sum_{i=1}^n e^{x_i} = 20.295$, $\text{Me}(x^2) = 4$ e $\bar{y} = n^{-1}\sum_{i=1}^n x_i^2 = 6.909$. I risultati sono stati arrotondati a tre cifre decimali.
:::

## Esercizio D (Età ed altezza)

Di un gruppo di $n = 100$ ragazzi appartenenti ad una società sportiva si hanno le seguenti informazioni sull'età (in anni compiuti) e sulla statura (in cm). Sapendo che la media della statura relativa ai $100$ ragazzi è di $178$ cm, si determini:

1.  La media della statura per i $n_2 = 40$ ragazzi di 17 anni.

2.  La media dell'età.

È inoltre noto che:

| Età | Numerosità ($n_j$) | Media statura |
|-----|--------------------|---------------|
| 16  | 40                 | 175           |
| 17  | 40                 | (ignota)      |
| 18  | 20                 | 180           |

## Esercizio E (Ditta di trasporti)

Una ditta di trasporti rifornisce con uguale periodicità cinque negozi posti rispettivamente ai chilometri $50, 89, 134, 198, 530$ di una stessa strada. 

Avendo deciso di costruire un magazzino sulla strada medesima, la ditta vuole stabilirne la posizione (ovvero il chilometro della strada) in modo da minimizzare la distanza percorsa per rifornire i cinque negozi.

:::{.callout-warning}
## Nota 
Un camion rifornisce un negozio e poi deve tornare al magazzino.
:::

:::{.callout-note collapse=true}
#### Schema della soluzione

La distanza di un negozio dal magazzino può essere espressa come lo scarto $|x_i - a|$km, dove $x_i$ è il chilometro al quale si trova il [negozio]{.blue}, mentre $a$ è il chilometro al quale si trova il [magazzino]{.orange}.

Si deve individuare quel valore $a$ tale per cui il doppio (andata e ritorno) della somma di questi scarti viene minimizzata. Il valore $a$ deve, pertanto, corrispondere alla mediana, che vale $134$.

La distanza totale percorsa per rifornire tutti e cinque i negozi è pari a $1178$km. Se avessimo posizionato il magazzino sul chilometro pari alla media, che vale $200.2$km, avremmo dovuto percorrere $1319.2$km.
:::

<!-- ### Schema della soluzione -->

<!-- Detta $a$ la posizione del magazzino e $x_1, \dots, x_5$ le posizioni dei cinque negozi, la distanza totale percorsa per rifornire i negozi è -->

<!-- $$ -->

<!-- D(a)= \sum_{i=1}^5 2 |x_i − a| = 2\sum_{i=1}^5|x_i − a| -->

<!-- $$ -->

<!-- in cui si è tenuto conto che un camion deve effettuare il viaggio di andata e poi tornare al magazzino. Sappiamo dalle proprietà della mediana che $D(a) \ge D(\text{Me})$ per ogni $a \in \mathbb{R}$, per cui poiché la mediana vale $\text{Me} = 134$, questo è il chilometro ottimale dove stabilire il magazzino. -->

## Esercizio F

Il controllo sul peso (in grammi) di $n = 71$ pacchetti di burro ha fornito la seguente distribuzione di frequenza **cumulata**.

| **Peso** $c_j$     | $(0,250]$ | $(250, 251]$ | $(251, 252]$ | $(252, 253]$ | $(253, 254]$ | $(254 , 255]$ |
|-----------|-----------|-----------|-----------|-----------|-----------|-----------|
| Frequenza cumulata | 0         | 15           | 42           | 60           | 70           | 71            |

Effettuando, se necessarie, le dovute approssimazioni:

1.  Si calcolino media e mediana del peso dei pacchetti di burro.

2.  Si calcoli il primo ed il terzo quartile.

:::{.callout-note collapse=true}
#### Schema della soluzione
Una tipica approssimazione della media, quando i dati sono suddivisi in classi, è la seguente: $$
\bar{x} \approx \frac{1}{n} \sum_{j=1}^k n_jm_j,
$$ dove $m_j$ è il punto centrale del j-esimo intervallo ed $n_j$ è la sua frequenza assoluta. 

| Classe      | Freq. cumulata | Freq. Assoluta |
|:------------|:--------------:|:--------------:|
| (249, 250\] |       0        |       0        |
| (250, 251\] |       15       |       15       |
| (251, 252\] |       42       |  42 - 15 = 27  |
| (252, 253\] |       60       |  60 - 42 = 18  |
| (253, 254\] |       70       |  70 - 60 = 10  |
| (254, 255\] |       71       |  71 - 70 = 1   |

Quindi, possiamo calcolare la media come:

$$
\bar{x} \approx \frac{0\cdot249.5+15\cdot250.5+27\cdot251.5+18\cdot252.5+10\cdot253.5+1\cdot254.5}{71} = 251.866.
$$

Invece, una comune approssimazione della mediana quando i dati sono suddivisi in classi è data da: $$
\text{Me}(x) \approx a_{j-1} + (a_j - a_{j-1})\frac{1/2 - F(a_{j-1})}{F(a_{j})-F(a_{j-1})},
$$

dove $(a_{j-1}, a_{j}]$ è la classe alla quale la mediana appartiene ed $F(\cdot)$ è la funzione di ripartizione empirica.

Nel nostro caso, la mediana, ovvero l'osservazione $x_{(36)}$, appartiene all'intervallo $(251,252]$. Sappiamo, inoltre, che $F(252) = 42/71 = 0.592$ e $F(251) = 15/71 = 0.211$. Sostituendo tutti i valori nella formula, si ricava: $$
\text{Me}(x) \approx 251.759.
$$ 

Un'approssimazione del primo quartile, quando i dati sono suddivisi in classi, è invece: 
$$
 Q_{0.25} \approx a_{j-1} + (a_j - a_{j-1})\frac{0.25 - F(a_{j-1})}{F(a_{j})-F(a_{j-1})},
$$
dove $(a_{j-1}, a_{j}]$ è la classe alla quale il primo quartile appartiene. Poiché il primo quartile apartiene all'intervallo $(251,252]$, dato che $F(252) = 0.592$ e $F(251) = 0.211$, sostituendo questi valori nella formula troviamo che $Q_{0.25} \approx 251.102$.

L'approssimazione del terzo quartile quando i dati sono suddivisi si ottiene invece tramite la formula: $$
Q_{0.75} \approx a_{j-1} + (a_j - a_{j-1})\frac{0.75 - F(a_{j-1})}{F(a_{j})-F(a_{j-1})},
$$
dove $(a_{j-1}, a_{j}]$ è la classe alla quale il terzo quartile appartiene. 

Poiché il terzo quartile appartiene alla classe $(252,253]$ dato che $F(252) = 0.592$ e $F(253) = 60/71 = 0.845$, sostituendo nella formula troviamo che $Q_{0.75} \approx 252.625$.

:::

## Esercizio G

Ai dipendenti di un'azienda è stato chiesto di indicare il grado di soddisfazione (1 = scarsa; 10 = ottima) riguardo alla qualità del cibo distribuito dalla mensa aziendale. I dati sono i seguenti:

| Giudizio           | 1   | 2   | 3   | 4   | 5   | 6   | 7   | 8   | 9   | 10  |
|--------------------|-----|-----|-----|-----|-----|-----|-----|-----|-----|-----|
| Frequenza assoluta | 35  | 44  | 52  | 56  | 48  | 69  | 62  | 16  | 16  | 2   |

1.  Costruire la funzione di ripartizione empirica e commentare i risultati.

2.  Calcolare il valore medio, mediano, il primo e il terzo quartile. Commentare i risultati.

3.  A quale percentile corrisponde il valore $7$ del grado di soddisfazione? Spiegare il risultato.

4.  I dipendenti risultano concordi nella valutazione della mensa? Sono contenti o scontenti? Cosa suggerireste ai responsabili della mensa?

## Esercizio H (difficile)

In un'azienda industriale si hanno 5 linee diverse di produzione. Per ogni produzione si sono rilevati i dati seguenti

| **Linea di produzione** | A   | B   | C   | D   | E   |
|-------------------------|-----|-----|-----|-----|-----|
| Numero di pezzi $(x)$   | 5   | 10  | 20  | 10  | 4   |

1.  Si calcoli il numero medio di pezzi prodotti tale da lasciare immutato il consumo totale di energia $z$, nell'ipotesi che tra consumo energetico e numero di pezzi prodotti sussista la relazione: $$
    z = k + h(x + 0.1 x^2),
    $$ dove $k$ e $h$ sono due valori costanti non noti. [Suggerimento]{.orange}: si utilizzi l'approcco di Chisini.

2.  Si svolga ora l'esercizio ipotizzando la relazione $$
    z = k + hx,
    $$ dove $k$ e $h$ sono due valori costanti non noti.

## Esercizio I

Si consideri la seguente funzione di ripartizione della variabile $x$, con $n = 20$.

```{r}
set.seed(123)
x <- rgamma(20, 20, 1)
plot(ecdf(x), main = "Variabile x")
```

1.  Quanto vale (approssimativamente) la mediana della variabile $x$?

2.  Quanto valgono (approssimativamente) il primo ed il terzo quartile?

:::{.callout-note collapse=true}
#### Schema della soluzione

La mediana della variabile $x$ vale circa $17$. Il primo quartile vale circa $16$, il terzo $22$.

:::
