---
title: 'Statistica I'
subtitle: 'Simulazione d''esame'
output:
  prettydoc::html_pretty:
    theme: cayman
    highlight: github
    math: katex
editor_options: 
  chunk_output_type: console
---


```{r startup, include = FALSE, message = FALSE, warning = FALSE}
knitr::opts_chunk$set(echo = F, eval = T, message = F, warning = F, error = F, comment = NA, cache = F, include = T, R.options = list(width = 100), collapse = T, dpi = 200, fig.align = "center", fig.height = 4, fig.width = 8)
```


```{r data generation, echo = FALSE, results = "hide"}
## parameters
a <- sample(2:5, 1)
b <- a + sample(3:5, 1)
## solution
res <- sum((10 - a:b)^2)
```

## Esercizio 1

Su $540$ dipendenti di un'azienda sono stati rilevati il sesso e i redditi netti dell’anno 2018, in migliaia di euro. I dati sono riportati nella seguente tabella:

| | 22 | 23 | 24 | 25 |
|------|-|-|---------|-|
| Maschio  | 58| 48 | 89 | 105 |
| Femmina | 46 | 38 | 71 | 85 |

1. Risulta maggiormente eterogeneea la variabile relativa al **reddito** o quella relativa al **sesso**?

1. Le due variabili sono indipendenti in distribuzione?

1. Le due variabili sono indipendenti in media?


```{r data generation2, echo = FALSE, results = "hide"}
library(knitr)
library(exams)
y <- colesterolo <- c(338, 355, 282, 326, 325, 354, 224, 326, 284, 341, 318, 296, 317, 283, 265, 318, 302, 275, 289, 270)
x <- cognac <- c(0.00, 0.20, 0.35, 0.50, 0.70, 0.80, 1.00, 1.10, 1.15, 1.20, 1.25, 1.45, 1.50, 1.60, 1.60, 1.65, 1.70, 1.75, 1.80, 1.90)
```

## Esercizio 2

Un gruppo di medici ipotizza che assumere alcolici di qualità porti ad una buona condizione di salute cardiovascolare. Per analizzare tale ipotesi, hanno raccolto alcuni dati da un centro di salute pubblica. Per una ventina di persone adulte che si sono presentate a tale centro, è stato misurato il livello di colesterolo. 

Come principale variabile di interesse è stato misurato il consumo di cognac in numero medio di bicchierini bevuti a settimana.  Nella tabella seguente sono quindi indicati per ciascuna persona il livello di **colesterolo** (variabile $y$) ed il consumo di **cognac** (variabile $x$). 

È inoltre noto che:

$$
\sum_{i=1}^{20} y_i = `r sum(y)`, \quad \sum_{i=1}^{20} y_i^2 = `r fmt(sum(y^2),0)`, \quad \sum_{i=1}^{20} x_iy_i = `r sum(x*y)`, \quad \sum_{i=1}^{20} (x_i + y_i)^2 = `r fmt(sum((x + y)^2),3)`, 
$$
e che

$$
\sum_{i=1}^{20} x_i = `r sum(x)`, \qquad \sum_{i=1}^{20} x_i^2 = `r sum(x^2)`,  \qquad \sum_{i=1}^{20} x_i^3 = `r sum(x^3)`, \qquad \sum_{i=1}^{20} x_i^4 = `r sum(x^4)` 
$$

```{r table, echo = FALSE, results = "asis"}
library(knitr)
dataset <- cbind(cognac,colesterolo)
colnames(dataset) <- c("Cognac", "Colesterolo")
kable(dataset)
```

1. Si disegni un opportuno grafico che aiuti a comprendere la relazione tra le due variabili.

1. Si consideri la variabile **colesterolo** e se ne descrivano le principali caratteristiche attraverso opportuni indicatori di posizione e variabilità.

1. Si ottenga la retta ai minimi quadrati per la relazione tra **cognac** ($x$) e **colesterolo** ($y$), e la si disegni nel grafico ottenuto in precedenza. 

1. Si ottenga un indice di bontà di adattamento ai dati della curva ottenuta e lo si interpreti nel contesto del problema.

1. Si interpretino le stime dei parametri della curva da voi scelta ottenute dalla procedura ai minimi quadrati. Come si presenta la relazione tra **cognac** e **colesterolo**?

1. L’ipotesi del gruppo di medici è verificata dai dati raccolti? I medici dovrebbero raccomandare di bere cognac ai pazienti con alto colesterolo?

1. Si ottenga un indice di correlazione tra **cognac** e **colesterolo**.

## Esercizio 3

Sia $x$ una variabile binaria, ovvero una variabile che può assumere solamente due modalità ($0$ e $1$). La frequenza associata al valore $1$ è $f_1$, mentre quella associata al valore $0$ è $f_0 = 1 - f_1$.

Si calcoli l'indice di curtosi $\kappa$ di Pearson della variabile $x$ in funzione di $f_1$. Si supponga quindi che $f_1 = 0.4$ e si dica quanto vale tale indice in questo caso particolare.
