---
title: 'Statistica I'
subtitle: 'Esercizi 3: variabilità, istogrammi, boxplot, simmetria, curtosi'
output:
  prettydoc::html_pretty:
    theme: cayman
    highlight: github
    math: katex
editor_options: 
  chunk_output_type: console
---


```{r startup, include = FALSE, message = FALSE, warning = FALSE}
knitr::opts_chunk$set(echo = F, eval = T, message = F, warning = F, error = F, comment = NA, cache = F, include = T, R.options = list(width = 100), collapse = T, dpi = 200, fig.align = "center", fig.height = 4, fig.width = 8)
```


## Esercizio A

Il numero di giorni di ferie richiesti per il mese di giugno 2019 in un campione di $n = 16$ lavoratori è rappresentato nella seguente tabella

|Modalità $c_j$|	3 |	7 |	8 |	11 | 15 | 17 | 24 |
|--------------|----|---|---|----|----|----|---|
|Frequenze assolute $n_j$| 2 | 4 |	5 |	1 |	2	|  1 | 1 |
	

1.	Rappresentare graficamente la funzione di ripartizione empirica.

1.	Calcolare la mediana e i quartili. 

1. Sono presenti outlier? Quindi, disegnare un boxplot.

1.	Determinare media aritmetica.

1.	Calcolare il campo di variazione, la differenza interquartile e lo scarto quadratico medio.

## Esercizio B

Nel 1975 in Italia il numero di parti legittimi per età della madre al parto è stato il seguente:

| Età della madre | Numero nati |
|-----------------|-------------|
| (9, 14] | 489 |
| (14, 20] | 94921 |
| (20, 24] | 200255 |
| (24, 29] | 274779 |
| (29, 34] | 144282 |
| (34, 44] | 99238 |
| (44, 55] | 1747 |

1. Si dica qual è l’unità statistica e qual è la variabile considerata. 

1. Di che tipo di variabile si tratta?

1. Rappresentare graficamente il fenomeno. **Attenzione**: le classi non hanno dimensione uguale.

1. Calcolare la percentuale dei nati per fasce d'età della madre.


## Esercizio C

Per $n = 56$ studenti si è rilevata la variabile `voto all’esame di maturità`. Il voto medio rilevato è pari a 76 e la varianza pari a 25.

1. Se si osserva un ulteriore studente che ha riportato un voto pari a 90. Qual è il nuovo voto medio?

1. Nella stessa ipotesi, come cambia la varianza?

1. Se lo studente che si aggiunge ha riportato un voto pari a 76 come cambiano le risposte ai quesiti precedenti?

## Esercizio D

Si considerino i seguenti tre insiemi di $n = 10$ dati raccolti sulla medesima variabile in tre situazioni diverse: $$x = (−1.65, −5.74, −0.84, −4.50, 12.90, 0.84, −4.73, 7.89, 10.72, 4.40),$$ 
$$y = (−5.34,−6.26,3.80,−2.15,−1.72,−7.35,6.84,5.92,1.72,7.76),$$ 
$$z = (7.05, −0.43, −10.21, −5.44, −6.75, −12.33, 13.76, 21.51, 0.43, 6.14).$$ 

1. Si confrontino le variabilità, la simmetria e la curtosi di questi insiemi dapprima con uno strumento grafico e, successivamente, con appositi indici.

1. Sono presenti outlier nei precedenti insiemi?

### Schema della soluzione

```{r}
x <- c(-1.65, -5.74, -0.84, -4.50, 12.90, 0.84, -4.73, 7.89, 10.72, 4.40)
y <- c(-5.34,-6.26,3.80,-2.15,-1.72,-7.35,6.84,5.92,1.72,7.76)
z <- c(7.05, -0.43, -10.21, -5.44, -6.75, -12.33, 13.76, 21.51, 0.43, 6.14)

var2 <- function(x) mean(x^2) - mean(x)^2
sd2 <- function(x) sqrt(var2(x))

Pearson_sym <- function(x){
  mean((x - mean(x))^3)/sd2(x)^3
}

Pearson_kurt <- function(x){
  mean((x - mean(x))^4)/sd2(x)^4
}


tab <- cbind(c(mean(x), mean(y), mean(z)),
             c(quantile(x,c(0.25),type=1),quantile(y,c(0.25),type=1),quantile(z,c(0.25),type=1)),
             c(quantile(x,c(0.75),type=1),quantile(y,c(0.75),type=1),quantile(z,c(0.75),type=1)),
             c(var2(x),var2(y),var2(z)),
             c(Pearson_sym(x),Pearson_sym(y),Pearson_sym(z)),
             c(Pearson_kurt(x),Pearson_kurt(y),Pearson_kurt(z)))
rownames(tab) <- c("x","y","z")
colnames(tab) <- 1:6
# knitr::kable(tab)
```

La tabella seguente costituisce solamente uno schema della soluzione, non la soluzione stessa.

|   |     Media |     $\mathcal{Q}_{0.25}$| $\mathcal{Q}_{0.75}$   |         $\sigma^2$|          $\gamma$|        $\kappa$ |
|:--|-----:|-----:|----:|---------:|----------:|--------:|
|x  | 1.929| -4.50| 7.89|  40.54343|  0.4440664| 1.771384|
|y  | 0.322| -5.34| 5.92|  28.77178| -0.0215201| 1.500529|
|z  | 1.373| -6.75| 7.05| 105.23674|  0.4975537| 2.251117|

Il calcolo di eventuali oulier è agevole a partire dalla tabella precedente.

## Esercizio E

Sia $x$ una variabile binaria, ovvero una variable che può assumere solo due modalità ($0$ e $1$). La frequenza relativa associata al valore $1$ è $f_1$ mentre quella associata al valore $0$ è $f_0 = 1 - f_1$.

1. Si calcoli la varianza della variabile $x$ in funzione di $f_1$, ovvero $\text{var}(x)$. Si supponga quindi che $f_1 = 0.4$ e si dica quanto vale la varianza in questo caso particolare.

1. Si disegni il grafico di $\text{var}(x)$ in funzione di $f_1$. Si trovi quindi il valore di $f_1$ che rende massima $\text{var}(x)$.

## Esercizio F

Il peso (in kg) degli individui maschi adulti di una certa popolazione si distribuisce con media  $\bar{x} = 70$ e deviazione standard $\sigma = 15$. Supponendo di non aver accesso ai dati completi, cosa è possibile dire riguardo alla frequenza relativa di individui appartenenti alle seguenti classi?

1. Frequenza relativa della classe di peso $[50, 90]$.
1. Frequenza relativa della classe di peso $[55, 85]$.
1. (**Difficile**) Frequenza relativa della classe di peso $[50, 100]$.

Si commentino i risultati.

**Suggerimento**. Si faccia uso della disuguaglianza di Chebyshev. Per quel che riguarda il terzo punto, si noti che $[50,90] \subset [50,100]$. 

## Esercizio G

I dati $x_1,\dots,x_n$ e $y_1,\dots,y_n$ sono rappresentati negli istogrammi seguenti

```{r}
set.seed(123)
x <- rnorm(1000)
y <- rnorm(1000,0,20)
par(mfrow=c(1,2))
hist(x, breaks= 30, main = "Variabile x", ylab = "Frequenze assolute")
hist(y, breaks= 30, main = "Variabile y", ylab = "Frequenze assolute")
```

1. Quale delle due variabili presenta la maggiore variabilità? 

1. A giudicare dal grafico, quando vale (approssimativamente) l'indice di asimmetria di Pearson? E quello di Bowley?

