---
title: 'Statistica I'
subtitle: 'Esercitazione 5: covarianza, correlazione, regressione lineare semplice'
output:
  prettydoc::html_pretty:
    theme: cayman
    highlight: github
    math: katex
editor_options: 
  chunk_output_type: console
---

Alcuni dei problemi di questa esercitazione **non** sono stati svolti a lezione. Si consiglia agli studenti di provare a risolvere i problemi autonomamente. 

```{r startup, include = FALSE, message = FALSE, warning = FALSE}
knitr::opts_chunk$set(echo = F, eval = T, message = F, warning = F, error = F, comment = NA, cache = F, include = T, R.options = list(width = 100), collapse = T, dpi = 200, fig.height = 4, fig.width = 6)
```

## Tabacco e bevande alcoliche

I risultati di un'indagine del governo britannico sulla spesa delle famiglie possono essere utilizzati per investigare sulla relazione tra l'ammontare speso per i tabacchi e quello speso per le bevande alcoliche. 

La seguente tabella riporta, per $n = 10$ regioni della Gran Bretagna, la spesa settimanale media per famiglia per i due capitoli di spesa, espressa in sterline. I dati sono riferiti al 1981.

| Regione | Alcolici | Tabacchi |
|---------|----------|----------|
| North | 6.47 | 4.03|
| Yorkshire | 6.13 | 3.76 |
| Northeast | 6.19 | 3.77 |
| East Midlands | 4.89 | 3.34 |
| West Midlands | 5.63 | 3.47 |
| East Anglia | 4.52 | 2.92 |
| Southeast | 5.89 | 3.2 |
| Southwest | 4.79 | 2.71 |
| Wales | 5.27 | 3.53 |
| Scotland | 6.08 | 4.51 |

Si valuti la funzione di regressione tra le due variabili (usando la variabile `alcolici` come esplicativa).

```{r}
alcolici <- c(6.47, 6.13, 6.19, 4.89, 5.63, 4.52, 5.89, 4.79, 5.27, 6.08)
tabacchi <- c(4.03, 3.76, 3.77, 3.34, 3.47, 2.92, 3.2, 2.71, 3.53, 4.51)
dataset <- data.frame(alcolici, tabacchi)
```

### Schema della soluzione

In primo luogo disegniamo graficamente i dati tramite uno scatterplot

```{r}
library(ggplot2)
ggplot(data=dataset, aes(x = alcolici, y = tabacchi)) + geom_point() + theme_bw() + xlab("Alcolici") + ylab("Tabacchi")
```


```{r}
# sum(alcolici*tabacchi)
#sum(alcolici)
# sum(tabacchi)
# sum(alcolici^2)
#summary(lm(tabacchi ~alcolici))
```

Valutiamo quindi le principali quantità d'interesse, dove $x_1,\dots,x_{10}$ rappresentano gli alcolici e $y_1,\dots,y_{10}$ rappresentano invece i tabacchi. Di conseguenza, avremo che:

$$
\sum_{i=1}^nx_i y_i = 199.38, \qquad \sum_{i=1}^nx_i = 55.86, \qquad \sum_{i=1}^ny_i = 35.24.
$$

È inoltre possibile calcolare le seguenti quantità

$$
\sum_{i=1}^nx_i^2 = 316.169, \qquad \sum_{i=1}^ny_i^2 = 126.7.
$$
Utilizzando le quantità del punto precedente, possiamo quindi ottenere la stima ai minimi quadrati $(\hat{\alpha},\hat{\beta})$ di un modello di regressione lineare semplice. In particolare, avremo che:

$$\hat{\beta} = \frac{\text{cov}(x,y)}{\text{var}(x)} = \frac{19.938 - 5.586\times 3.524}{31.617 - 5.586^2}= 0.611.$$
Si ha infatti che $\text{cov}(x,y) = 19.938 - 5.586\times 3.524 = 0.252936$ mentre $\text{var}(x) = 31.617 - 5.586^2 = 0.4136$. Inoltre avremo che:

$$
\hat{\alpha} = \bar{y} - \hat{\beta} \bar{x} = \frac{35.24}{10} - 0.611\frac{55.86}{10} = 0.111.
$$
I valori previsti si ottengono quindi tramite l'equazione:

$$
\hat{y}_i = 0.111 + 0.611x_i.
$$

Per comodità, riportiamo i valori previsti ed i residui nella seguente tabella
```{r}
#library(knitr)
y_fit <- 0.111 + 0.611*alcolici
y_res <- tabacchi - y_fit
#kable(cbind(dataset,y_fit,y_res ), digits=2) 
```

| $x_i$ | $y_i$ | $\hat{y}_i$ | $r_i$ |
|--------:|--------:|-----:|-----:|
|     6.47|     4.03|  4.06| -0.03|
|     6.13|     3.76|  3.86| -0.10|
|     6.19|     3.77|  3.89| -0.12|
|     4.89|     3.34|  3.10|  0.24|
|     5.63|     3.47|  3.55| -0.08|
|     4.52|     2.92|  2.87|  0.05|
|     5.89|     3.20|  3.71| -0.51|
|     4.79|     2.71|  3.04| -0.33|
|     5.27|     3.53|  3.33|  0.20|
|     6.08|     4.51|  3.83|  0.68|

Per valutare la bontà d'adattamento del modello usando l'indice $R^2$ si può procedere in due modi: i) calcolare il coefficiente di correlazione $\rho$ ed elevarlo al quadrato, oppure ii) attraverso il calcolo della varianza dei residui.

Dalla precedente tabella, so ottiene che $\text{var}(r) = n^{-1}\sum_{i=1}^n r_i^2 = 0.096$. Pertanto, otteniamo che

$$
R^2 = 1 - \frac{\text{var}(r)}{\text{var}(y)} = 1 - \frac{0.096}{12.67 - 3.524^2} = 0.62.
$$
Alternativamente avremmo potuto calcolare l'indice di correlazione
$$
\rho = \frac{\text{cov}(x,y)}{\sqrt{\text{var}(x)}\sqrt{\text{var}(y)}} = \frac{0.2529}{\sqrt{0.4136 \times 0.2514}} = 0.78428. 
$$
E pertanto si otterà che $R^2 = \rho^2 = 0.62$. Concludiamo l'analisi rappresentano la retta di regressione sovrapposta ai dati.

```{r}
library(ggplot2)
ggplot(data=dataset, aes(x = alcolici, y = tabacchi)) + geom_point() + theme_bw() + xlab("Alcolici") + ylab("Tabacchi") + geom_abline(intercept = 0.111, slope = 0.611, linetype="dotted")
```

## Statura di padri e figli

La tabella che segue mostra le stature per un gruppo di padri e figli. 

| Statura padre| Statura figlio |
|-----:|------:|
|   165|    167|
|   170|    169|
|   180|    181|
|   172|    171|
|   179|    180|
|   174|    176|
|   176|    180|
|   168|    171|
|   181|    179|
|   173|    174|
|   170|    173|
|   178|    176|
|   176|    178|

----------------------------------

Presupponendo una relazione lineare tra le stature dei padri e le stature dei figli, si dica che statura ci si aspetta per il figlio di un padre alto 170.5 cm.


### Schema della soluzione

In primo luogo disegniamo graficamente i dati tramite uno scatterplot

```{r}
library(ggplot2)
dataset <- data.frame(padre = c(165, 170, 180, 172, 179, 174, 176, 168, 181, 173, 170, 178, 176),
                      figlio = c(167, 169, 181, 171, 180, 176, 180, 171, 179, 174, 173, 176, 178))
ggplot(data=dataset, aes(x = padre, y = figlio)) + geom_point() + theme_bw() + xlab("Statura padre (cm)") + ylab("Statura figlio (cm)")
```


```{r}
#sum(padre)
#sum(padre*figlio)
#sum(figlio)

#sum(padre^2)
#sum(figlio^2)

#summary(lm(tabacchi ~alcolici))
```

Valutiamo quindi le principali quantità d'interesse, dove $x_1,\dots,x_{13}$ rappresentano le stature dei padri e $y_1,\dots,y_{13}$ rappresentano invece le stature dei figli. Di conseguenza, avremo che:

$$
\sum_{i=1}^nx_i y_i = 396096, \qquad \sum_{i=1}^nx_i = 2262, \qquad \sum_{i=1}^ny_i = 2275.
$$

È inoltre possibile calcolare le seguenti quantità

$$
\sum_{i=1}^nx_i^2 = 393876, \qquad \sum_{i=1}^ny_i^2 = 398375.
$$
Utilizzando le quantità del punto precedente, possiamo quindi ottenere la stima ai minimi quadrati $(\hat{\alpha},\hat{\beta})$ di un modello di regressione lineare semplice. In particolare, avremo che:

$$\hat{\beta} = \frac{\text{cov}(x,y)}{\text{var}(x)} = \frac{30468.92 - 174\times 175}{30298.15 - 174^2}= 0.854.$$
Si ha infatti che $\text{cov}(x,y) = 30468.92 - 174\times 175 = 18.92$ mentre $\text{var}(x) = 30298.15 - 174^2 = 22.15$. Inoltre avremo che:

$$
\hat{\alpha} = \bar{y} - \hat{\beta} \bar{x} = 175 - 0.854\times 174 = 26.404.
$$
I valori previsti si ottengono quindi tramite l'equazione:

$$
\hat{y}_i = 26.404 + 0.854 x_i.
$$
Pertanto, il valore previsto cercato è pari a $26.404 + 0.854 \times 170.5 = 172.011$.



