---
title: 'Statistica I'
subtitle: 'Esercizi 3: variabilità, istogrammi, boxplot, simmetria, curtosi'
lang: it
author: "[Tommaso Rigon]{.orange}"
institute: "_Università degli Studi di Milano-Bicocca_"
page-layout: full
format:
  html:
    html-math-method: katex
    echo: true
    callout-appearance: minimal
    theme: [simplex, ../template.css]
    toc: true
    toc-title: Indice
    embed-resources: false
    code-line-numbers: true
    smooth-scroll: true
    fig-dpi: 250
---

```{r startup, include = FALSE, message = FALSE, warning = FALSE}
knitr::opts_chunk$set(echo = F, eval= T, message=F, warning=F, error=F, comment=NA, cache=F, include=T, R.options=list(width=100), 
                      dpi = 200, fig.align = "center")
```

# [Homepage](../index.html)

## Soluzione di [alcuni]{.orange} esercizi



### Esercizio A


### Esercizio C



### Esercizio D

```{r}
#| fig-height: 3.5
#| fig-width: 9
x  = c(-1.65,-5.74,-0.84,-4.50,12.90,0.84,-4.73,7.89,10.72,4.40)
y = c(-5.34,-6.26,3.80,-2.15,-1.72,-7.35,6.84,5.92,1.72,7.76)
z = c(7.05, -0.43, -10.21, -5.44, -6.75, -12.33, 13.76, 21.51, 0.43, 6.14)

par(mfrow = c(1,3))
hist(x, ylim = c(0,4), xlim = c(-30,30), breaks = seq(-25,25,5), main = "", ylab = "Frequenza assoluta")
hist(y, ylim = c(0,4), xlim = c(-30,30), breaks = seq(-25,25,5), main = "Istogrammi", ylab = "Frequenza assoluta")
hist(z, ylim = c(0,4), xlim = c(-30,30), breaks = seq(-25,25,5), main = "", ylab = "Frequenza assoluta")
```

L'indice di asimmetria di Pearson è:

$$
\gamma_x = \frac{1}{n_x} \sum_{i=1}^{n_x} \left(\frac{x_i - \bar{x}}{\sigma_x}\right)^3,
$$
mentre l'indice di curtosi di Person è:

$$
\kappa_x =  \frac{1}{n_x} \sum_{i=1}^{n_x} \left(\frac{x_i - \bar{x}}{\sigma_x}\right)^4.
$$

Sono riportati di seguito i risultati calcolati sui dati a disposizione:

| Dati | Media | Varianza | Asimmetria | Curtosi |           Descrizione           |
|:-----|:-----:|:--------:|:----------:|:-------:|:-------------------------------:|
| x    | 1.929 |  40.543  |   0.444    |  1.771  | Asimm. positiva, bassa curtosi. |
| y    | 0.322 |  28.772  |   -0.022   |  1.501  | Asimm. negativa, bassa curtosi. |
| z    | 1.373 | 105.237  |   2.251    |  2.251  | Asimm. positiva, bassa curtosi. |
