---
title: "Statistica I"
subtitle: 'Esercizi 1: distribuzioni di frequenza'
---

```{r setup, include=FALSE}
knitr::opts_chunk$set(echo = FALSE, fig.align = "center")
```

## Soluzione di **alcuni** esercizi

Le seguenti soluzioni sono state gentilmente fornite dal **tutor di Statistica I** dell'A.A. 2021/2022, *Alex Alborghetti*, che ringrazio. Le soluzioni sono state quindi riviste dal docente, che si assume le responsabilità di eventuali sviste ed errori. 

### Esercizio A

L'unità statistica considerata è il pacchetto di burro, mentre la variabile considerata è di tipo quantitativo continuo, poiché il peso di ciascun pacchetto può assumere valori in $\mathbb{R}^+$. I dati sono suddivisi in sei classi di ampiezza pari a $1 g$.

Ricordando la definizione della generica frequenza cumulata:

$$
N_j = n_1 + \dots + n_j = \sum_{j'=1}^j n_{j'}, \quad \text{con} \; j = 1, \dots, k,
$$

si può quindi notare che la j-esima frequenza assoluta $n_j$ è ottenibile come scarto tra $N_j$ ed $N_{j-1}$, ovvero: 
$$
N_j - N_{j-1} = n_1 + \dots + n_{j-1} + n_j - (n_1 + \dots + n_{j-1}) = n_j.
$$ 
Applicando la formula si può ricavare la seguente tabella:

| Classe      | Freq. cumulata | Freq. assoluta |
|:------------|:--------------:|:--------------:|
| (249, 250\] |       0        |       0        |
| (250, 251\] |       15       |       15       |
| (251, 252\] |       42       |  42 - 15 = 27  |
| (252, 253\] |       60       |  60 - 42 = 18  |
| (253, 254\] |       70       |  70 - 60 = 10  |
| (254, 255\] |       71       |  71 - 70 = 1   |

Le frequenze relative, invece, si ottengono semplicemente rapportando le frequenze assolute alla numerosità campionaria, in questo caso pari ad $n = 71$.

| Classe      | Freq. cumulata | Freq. relativa |
|:------------|:--------------:|:--------------:|
| (249, 250\] |       0        |       0        |
| (250, 251\] |       15       | 15/71 = 0.211  |
| (251, 252\] |       42       | 27/71 = 0.380  |
| (252, 253\] |       60       | 18/71 = 0.254  |
| (253, 254\] |       70       | 10/71 = 0.141  |
| (254, 255\] |       71       |  1/71 = 0.014  |

```{r }
dati = c()
numerosità = c(0, 15, 27, 18, 10, 1)

for(i in 1:6)
{
  dati = c(dati, runif(numerosità[i], min = 248+i, max = 249+i))
}

hist(dati, nclass = 6, 
     xlim = c(249, 256),
     freq = T, 
     ylim = c(0, 30), 
     main = "Istogramma",
     xlab = "Peso (g)",
     ylab = "Frequenze assolute"
     )

```

I pacchetti di burro che pesano al più $252 g$ sono $F(252) = 42$.

### Esercizio B

L'unità statistica è la pagina del libro. Il numero di errori di stampa per pagina è una variabile quantitativa discreta, poiché assume valori interi. 

Ricordando la definizione di funzione di ripartizione empirica: 
$$
F(x) = \frac{1}{n} \sum_{i=1}^n \mathbb{I}(x_i \leq x),
$$ 
possiamo quindi ottenere la seguente tabella:

| Valore |     $F(x)$      |
|:-------|:---------------:|
| 0      |  112/280 = 0.4  |
| 1      | 200/280 = 0.714 |
| 2      | 244/280 = 0.871 |
| 3      | 262/280 = 0.936 |
| 4      | 272/280 = 0.971 |
| 5      |        1        |

La cui rappresentazione grafica è data da:

```{r}
dati = c(rep(0,112),
         rep(1,88),
         rep(2,44),
         rep(3,18),
         rep(4,10),
         rep(5,8))
rip = ecdf(dati)
plot(rip, xlab = "Errori per pagina", ylab = "F(x)", main = "Funzione di ripartizione empirica", xlim = c(0,6))
```

I risultati sono arrotondati a tre cifre decimali. La proporzione di pagine con meno di tre errori è $F(2) = 0.871$, mentre $F(3) = 0.936$, come visibile dalla tabella precedente.

### Esercizio E

La variabile $y$ assume valori tendenzialmente minori della variabile $x$, dato che dal grafico sembra appartenere all'intervallo $(-1.3, 1.5)$ circa, mentre la variabile $y$ appartiene all'intervallo $(-3, 0.8)$ circa.

Ad occhio, $F_x(0) = 0.6$, mentre $F_(2) = 1$, dove $F_x(\cdot)$ rappresenta la funzione di ripartizione empirica.

Come già osservato in precedenza, $y$ sembra appartenere all'intervallo $(-3, 0.8)$, pertanto:

$$
y = (0.22,\:-0.64,\: -0.60,\: -0.89,\: -1.56,\:  0.79,\: -0.50,\: -2.97,\: -0.30,\: -1.47)
$$
e
$$
x = (-0.56,\: -0.23,\:  1.56,\:  0.07,\:  0.13,\:  1.72,\:  0.46,\: -1.27,\: -0.69,\: -0.45),
$$

Inoltre, si ottiene che:

$$
F_x(0) = \frac{1}{10} \sum_{i=1}^{10} \mathbb{I}(x_i \leq 0) = 0.5
$$ $$
F_x(2) = \frac{1}{10} \sum_{i=1}^{10} \mathbb{I}(x_i \leq 2) = 1
$$ $$
\min(y) = -2.97, \quad \max(y) = 0.79.
$$
