---
title: 'Statistica I'
subtitle: 'Esercizi 5: covarianza, correlazione, regressione lineare semplice'
lang: it
author: "[Tommaso Rigon]{.orange}"
institute: "_Università degli Studi di Milano-Bicocca_"
page-layout: full
format:
  html:
    html-math-method: katex
    echo: true
    callout-appearance: minimal
    theme: [simplex, ../template.css]
    toc: true
    toc-title: Indice
    embed-resources: false
    code-line-numbers: true
    smooth-scroll: true
    fig-dpi: 250
---

# [Homepage](../index.html)

```{r startup, include = FALSE, message = FALSE, warning = FALSE}
knitr::opts_chunk$set(echo = F, eval= T, message=F, warning=F, error=F, comment=NA, cache=F, include=T, R.options=list(width=100), 
                      dpi = 200, fig.align = "center")
```

## Soluzione di [alcuni]{.orange} esercizi

Le seguenti soluzioni sono state gentilmente fornite dal [tutor di Statistica I]{.blue} dell'A.A. 2021/2022, [Alex Alborghetti]{.orange}, che ringrazio. Le soluzioni sono state quindi riviste dal docente, che si assume le responsabilità di eventuali sviste ed errori. 


### Esercizio A


### Esercizio B

Alcune misure per descrivere la variabile peso, da qui in poi chiamata anche y:

-   Media = $75.05kg$,

-   Primo quartile = $68.00$kg,

-   Secondo quartile = $74.00$kg,

-   Terzo quartile = $78.00$kg,

-   Minimo = $60$kg,

-   Massimo = $110$kg.

-   Scarto quadratico medio = $10.39$kg.

Calcoliamo poi l'indice di asimmetria di Fisher per la variabile peso:

$$
\gamma_y = \frac{1}{n} \sum_{i=1}^n \left(\frac{y_i - \bar{y}}{\sigma_y}\right)^3 = 1.541.
$$

Tale variabile è dunque asimmetrica positiva. Qui sotto vengono riportati istogramma della variabile e grafico a dispersione tra peso e altezza.

```{r}
par(mfrow = c(1,1))

alt = c(177, 172, 181, 176, 177, 174, 173, 176, 172, 174, 180, 172, 176, 175, 181, 165, 178, 193, 172, 183)
peso = c(78, 68, 72, 66, 73, 78, 82, 80, 74, 76, 70, 63, 60, 77, 82, 61, 78, 110, 72, 81)

hist(peso, main = "Istogramma", xlab = "Peso (kg)", ylab = "Frequenza assoluta")
plot(peso~alt, main = "Grafico a dispersione", xlab = "Altezza (cm)", ylab = "Peso (kg)", pch = 19)
```

Dal criterio dei minimi quadrati, il cui obiettivo è minimizzare la somma degli scarti al quadrato dalla retta che vogliamo costruire, possiamo spiegare la variabile risposta peso ($y$) a partire dalla variabile risposta altezza ($x$) tramite la retta di regressione tale che:

$$
y \approx \hat{\alpha} + \hat{\beta}x,
$$

dove

$$
\begin{split}
           &\hat{\beta} = \frac{\text{cov}(x,y)}{\text{var}(x)},\\
           &\hat{\alpha} = \bar{y} - \hat{\beta}\bar{x}.
      \end{split}
      $$

Calcoliamo quindi le quantità che ci servono (la media per la variabile $x$ è stata calcolata e vale $176.35$\textit{cm}):

$$
\begin{split}
           &\text{cov}(x,y) = \frac{1}{n}\sum_{i=1}^n(x_i-\bar{x})(y_i-\bar{y}) = \frac{1}{20}\sum_{i=1}^n(x_i-176.85)(y_i-75.05) = 42.932, \\
           &\text{var}(x) = \sigma_x^2 = 30.528.
       \end{split}
$$

Allora $\hat{\beta} = 1.406$, da cui $\hat{\alpha} = -172.961$. La bontà di adattamento del modello ai dati si misura tramite il coefficiente di determinazione $R^2$, che è definito come il complemento a $1$ della proporzione di varianza residua rispetto alla varianza totale della variabile risposta:

$$
 R^2 = 1-\frac{\text{varianza\; residui}}{\text{varianza totale $y$}}.
$$

Si può dimostrare che tale coefficiente è esprimibile come il quadrato del coefficiente di correlazione (lo si faccia per esercizio). Allora, ci basta calcolare lo scarto quadratico medio di $x$, calcolare $\rho$ ed elevarlo al quadrato per trovare $R^2$. Lo scarto quadratico medio di $x$ vale $\sigma_x = 6.319$. Allora, possiamo concludere che:

$$
 R^2 = \left[\frac{\text{cov}(x,y)}{\sigma_x\sigma_y}\right]^2 = 0.559.
 $$ Il risultato è stato arrotondato a tre cifre decimali. Il modello si adatta ai dati in maniera mediocre.

Il generico residuo $r_i$ è definito in questo modo:

$$
 r_i = y_i - \hat{\alpha} - \hat{\beta}x_i.
 $$

Vengono riassunti nella tabella che segue i residui del modello di regressione stimato nel punto precedente:

```{r}
alt = c(177, 172, 181, 176, 177, 174, 173, 176, 172, 174, 180, 172, 176, 175, 181, 165, 178, 193, 172, 183)
peso = c(78, 68, 72, 66, 73, 78, 82, 80, 74, 76, 70, 63, 60, 77, 82, 61, 78, 110, 72, 81)

res = round(residuals(lm(peso~alt)),3)
fit = round(fitted(lm(peso~alt)),3)

d = data.frame(peso, fit, res)
colnames(d) = c("y", "Stima", "Residuo")
knitr::kable(d)
```

Si noti che il tredicesimo individuo ($y_i = 60$) presenta un residuo più elevato in valore assoluto degli altri.

La varianza dei residui vale $47.569$, il nuovo modello stimato senza il tredicesimo individuo ha un coefficiente di determinazione maggiore, di conseguenza possiamo dire che si adatti meglio ai dati.

### Esercizio F

